ACORDAO-COMPLETO-2467526

ACÓRDÃO 936/2021 ATA 14/2021 - PLENÁRIO

VISTOS, relatados e discutidos estes autos que versam sobre monitoramento do Acórdão 1919/2019-TCU-Plenário, por meio do qual esta Corte de Contas apurou indícios de transposições indevidas, derivadas da Emenda Constitucional 98/2017, para quadro em extinção da Administração Pública Federal, de pessoas que mantiveram qualquer espécie de vínculo precário com a Administração Pública dos ex-Territórios ou dos Estados do Amapá, de Rondônia e de Roraima na fase de instalação dessas unidades federadas;
ACORDAM os Ministros do Tribunal de Contas da União, reunidos em Sessão do Plenário, ante as razões expostas pelo Relator em:
	9.1. considerar cumpridas as determinações contidas nos itens 9.3 e 9.4.2, bem como a recomendação do item 9.7.1 do Acórdão 1919/2019-TCU-Plenário;
9.2. considerar em cumprimento as determinações contidas nos itens 9.4.1 e 9.4.3 do Acórdão 1919/2019-TCU-Plenário;
9.3. referendar, com fulcro no art. 31, § 1º, inciso I, da Lei 12.527/2011, a classificação restrita em grau "pessoal" das peças 46-50 e 53-55 produzidas no presente monitoramento, permitindo seu acesso apenas a servidores autorizados e a autoridades do TCU e do Ministério da Economia, bem como aos titulares da informação, tendo em vista que a divulgação ostensiva dessas informações pode afetar a intimidade e a vida privada dos requerentes dos pedidos de transposição;
9.4. determinar, com fulcro no art. 4º, inciso II, da Resolução TCU 315/2020, à Comissão Especial de Ex-Territórios Federais de Rondônia, do Amapá e de Roraima (CEEXT) , pertencente ao Ministério da Economia (ME) , que, no prazo de 90 (noventa) dias:
9.4.1. proceda à reavaliação dos processos 04093.017562/2013-84 e 04093.004400/2013-86, em razão da perda de objeto decorrente do falecimento de suas respectivas requerentes durante o julgamento do pedido de transposição;
9.4.2. proceda à reavaliação dos seguintes processos, tendo em vista os indícios de concessão indevida do pleito de transposição apontados no apêndice C e D do relatório de peça 73: 04093.001460/2013-47, 04093.004400/2013-86, 04093.004856/2013-46, 04093.004923/2013-22, 04093.005888/2013-69, 04093.006767/2013-34, 04093.007137/2013-87, 04093.007162/2013-61, 04093.007213/2013-54, 04093.007815/2013-10, 04093.008285/2013-19, 04093.009052/2013-33, 04093.012783/2013-66, 04093.013535/2013-32, 04093.013888/2013-32, 04093.013916/2013-11, 04093.014032/2013-84, 04093.017426/2013-94, 04093.017562/2013-84, 05502.005360/2015-55, 05502.005787/2015-53, 05502.063130/2015-19, 05504.007093/2015-31, 05504.007928/2015-52, 05504.008394/2015-81,    05504.015081/2018-22 e  05504.020805/2018-50;
9.5. recomendar, com fulcro no art. 11 da Resolução-TCU 315/2020, à Comissão Especial de Ex-Territórios Federais de Rondônia, do Amapá e de Roraima (CEEXT) que avalie a conveniência e oportunidade de: 
9.5.1. realizar e anexar, em seus processos de julgamento, todas as consultas previstas nas listas de verificação de que trata o Anexo III da SGP/SEDGG/ME 384, de 11 de janeiro de 2021, atentando para a contemporaneidade de realização das referidas consultas;
9.5.2. implantar os seguintes controles em seus checklists e normativos de verificação de conformidade dos requerimentos de transposição:
9.5.2.1. verificação, por meio de consulta ao Sistema Informatizado de Controle de Óbitos (Sisobi) , de eventual falecimento do requerente de pedido de transposição, antes do momento de realização de seu enquadramento e após sua notificação quanto ao enquadramento, caso o interessado não venha a respondê-la em tempo hábil;
9.5.2.2. verificação, em momento anterior ao enquadramento, se o requerente de pedido de transposição mantém vínculo atual com o estado de Rondônia, quando se tratar de requerimentos oriundos desse estado, em observância ao disposto no art. 3º, § 3º, da Lei 13.681/2018;
9.5.2.3. verificação de cumprimento dos requisitos estabelecidos nos art. 30 e 77 da Lei 5.692/1971, vigente na época de ingresso dos servidores, para comprovação de regular ingresso nos quadros de magistério da Administração Pública, em observância ao disposto no art. 89 c/c art. 14, § 2º, do ADCT/88, quando se tratar de requerimentos referentes a professores;
9.6. recomendar, com fulcro no art. 11 da Resolução-TCU 315/2020, ao Ministério da Economia que avalie a conveniência e oportunidade de incluir e priorizar em seu plano diretor de TI, o fornecimento de ferramenta tecnológica à Comissão Especial de Ex-Territórios Federais de Rondônia, do Amapá e de Roraima (CEEXT) , em especial àquelas que busquem auxiliar o julgamento dos requerimentos de transposição, bem como sua gestão, controle e detecção de litispendência processual;
9.7. enviar cópia desta deliberação, acompanhada do relatório de peça 73, à Comissão Especial dos ex-territórios Federais de Rondônia, do Amapá e de Roraima (CEEXT) , à Secretaria Especial de Desburocratização, Gestão e Governo Digital (SEDGG) e à Secretaria-Executiva do Ministério da Economia.

Monitoramento de determinações de acórdão no tocante a controles de legalidade, eficiência e efetividade do processo de transposição de servidores e empregados dos ex-Territórios Federais a quadro em extinção da administração pública federal.

Departamento de Órgãos Extintos e de Gestão de Folha de Pagamento; Secretaria de Gestão e Desempenho de Pessoal.

3. Interessados/Responsáveis: não há.

13.1. Ministros presentes: Ana Arraes (Presidente), Walton Alencar Rodrigues, Benjamin Zymler, Augusto Nardes, Raimundo Carreiro, Bruno Dantas, Vital do Rêgo (Relator) e Jorge Oliveira.
13.2. Ministros-Substitutos presentes: Augusto Sherman Cavalcanti, Marcos Bemquerer Costa e André Luís de Carvalho.

VITAL DO RÊGO

Adoto como relatório, com os devidos ajustes de forma, a instrução elaborada no âmbito da Secretaria de Controle Externo da Administração do Estado - SecexAdministração (peça 73) , com a qual se manifestou de acordo o corpo gerencial daquela unidade técnica especializada (peças 74 e 75) , a seguir transcrita:
 (...) 
INTRODUÇÃO
1.1. Deliberação, objetivo e escopo
Trata-se de monitoramento de cumprimento das deliberações contidas no Acórdão 1919/2019-TCU-Plenáriolenário (peça 2) , de Relatoria do Exmo. Min. Vital do Rêgo, exaradas à SEDGG e à CEEXT, bem como a esta unidade técnica, no tocante a controles de legalidade, eficiência e efetividade do processo de transposição de servidores e empregados dos mencionados ex-Territórios Federais de RO, do AP e de RR a quadro em extinção da administração pública federal.
Tais deliberações constam abaixo, tendo sido expedidas em função de fiscalização realizada em 2019 (TC Processo 034.566/2018-0, fiscalis 30/2019) , que, após uma inspeção amostral de 304 requerimentos de opção pela transposição de servidores pertencentes aos ex-territórios, propôs alguns aperfeiçoamentos nos controles internos da CEEXT e SEDGG com vistas a aperfeiçoar o processo de julgamento desses pedidos, além de determinar a reavaliação e reanálise de alguns processos selecionados para amostra:
9.3. determinar à Secretaria Especial de Desburocratização, Gestão e Governo Digital (SEDGG) , com fulcro art. 43, inc. I, da Lei 8.443/1992 c/c o art. 250, inc. II, do RITCU que, no prazo de até 60 dias, implemente em roteiro ou norma interna, os seguintes controles sobre o exame dos processos de transposição para os quadros em extinção da administração federal cujos pedidos de opção ou deferimentos sejam fundados na alteração promovida pela EC 98/2017, ao alterar o art. 31 da EC 19/1998:
9.3.1. certificação de que a documentação comprobatória apresentada pelo requerente é válida, hábil e suficiente para comprovação fática da relação ou vínculo funcional, empregatício, estatutário ou de trabalho, por pelo menos 90 dias, com os ex-territórios de Roraima ou do Amapá, conforme o caso;
9.3.2. padronização de critérios de aceitação, avaliação e julgamento desses documentos e dos pedidos de opção entre a 2ª e 3º Câmaras de Julgamento, a fim de assegurar a legalidade, legitimidade e isonomia dos procedimentos adotados por ambos colegiados;
9.3.3. conferência sistematizada da data de rompimento do vínculo dos requerentes, haja vista o direito ao enquadramento somente permitido na data em que os ex-territórios do Amapá e Roraima foram transformados em Estado ou entre a data de sua transformação em Estado e outubro de 1993;
9.3.4. comprovação de que o requerente não se enquadra em nenhuma das vedações previstas no art. 7º do Decreto 9.324/2018;
9.3.5. identificação de eventuais falecimentos antes da efetiva inclusão do requerente na folha de pagamento da União, caso essa conferência não esteja, ainda, sendo adotada;
9.3.6. no momento da notificação do enquadramento ao pleiteante, requerer desta declaração de não acumulação indevida de cargo público ou informação que subsidie a União nessa verificação, sem prejuízo de manter demais controles que entenderem pertinentes;
9.3.7. expansão, dentro das possibilidades, das pesquisas já realizadas às demais bases de dados disponíveis (RAIS, RFB etc.) , quando a consulta ao Cadastro Nacional de Informações Sociais (CNIS) não se mostrar suficiente para certificar o período de vínculo declarado pelo requerente, registrando nos processos individuais todas as consultas realizadas;
9.4. determinar, com fulcro art. 43, inc. I, da Lei 8.443/1992 c/c o art. 250, inc. II, do RITCU, que a Comissão Especial dos ex-territórios Federais de Rondônia, do Amapá e de Roraima (CEEXT) :
9.4.1. proceda a reavaliação dos seguintes processos, tendo em vista a insuficiência dos documentos apresentados pelos requerentes para comprovar o direito à transposição para o quadro em extinção da administração federal, conformes § 4º e 5º do art. 31 da EC 19/1998, alterado pela EC 98/2017: 05502.000450/2015-50, 05502.001592/2015-34, 05502.004633/2015-44, 05502.001827/2015-98, 05502.005903/2015-34, 05502.059930/2015-27, 05502.005027/2015-46, 05502.003666/2015-77, 05502.060521/2015-73, 05502.005481/2015-05, 05504.005193/2018-75, 05502.003292/2015-90, 05502.059394/2015-60, 05502.004752/2015-05, 05502.005200/2015-14, 05502.005480/2015-52;
9.4.2. proceda a reanálise dos seguintes processos, tendo em vista que o deferimento dos pedidos de transposição para o quadro em extinção da administração federal não observou os marcos temporais do art. 31 da EC 19/1998, alterada pela EC 98/2017: 05504.006691/2018-35, 05502.062799/2015-85, 05502.004837/2015-85, 05502.062075/2015-31, 05502.003631/2015-38, 05502.003819/2015-86;
9.4.3. certifique-se que, nos processos com pedidos de opção deferidos em 2018, com base na alteração promovida pela EC 98/2017, os requerentes sem vínculos ativos não se enquadram nas vedações previstas no art. 7º do Decreto 9.324/2018, antes de promover sua inclusão em folha de pagamento;
9.7. recomendar à Segecex que, por meio das unidades técnicas finalísticas, avalie a conveniência e a oportunidade de:
9.7.1 incluir, nos próximos planos de fiscalizações, ações de controle com vistas a avaliar a legalidade de novas amostras referentes aos procedimentos de análise dos requerimentos de transposição decorrentes da Emenda Constitucional 98/2017, podendo articular-se, para esse desiderato, caso entenda pertinente, com a Controladoria Geral da União, nos termos do art. 70 da CF/1988;
O objetivo deste trabalho, portanto, é avaliar o cumprimento pela CEEXT e SEDGG das deliberações contidas nos itens 9.3 e 9.4 do referido acórdão, bem como cumprir a recomendação à Segecex contida no item 9.7.1, no intuito de avaliar a legalidade de novas amostras de processos de requerimentos decorrentes da EC 98/2017.
Para atender essa última recomendação, o presente monitoramento adotou uma estratégia inovadora dentro desta unidade técnica de seleção de amostra orientada a análise de dados extraídos do sítio público do ME, com consequente mensuração de riscos a partir de modelos computacionais de inteligência artificial construídos especificamente para este trabalho, conforme explicado na seção de método e apêndices relacionados.
Por fim, registre-se que o presente monitoramento não abordará em seu escopo a recomendação à Segecex contida no item 9.7.2 do referido acórdão e transcrita abaixo, visto ser direcionada à Sefip, que a avaliará em momento oportuno, ante os impactos relevantes que os pedidos de transposição causarão em seu processo de trabalho:
9.7. recomendar à Segecex que, por meio das unidades técnicas finalísticas,
avalie a conveniência e a oportunidade de:
 (...) 
9.7.2. avaliar os eventuais impactos de adaptação do sistema e-Pessoal para receber, no
futuro, os atos de admissão e concessão decorrentes desses novos ingressos de servidores;
1.2. Visão geral
Após a transformação dos territórios federais do Amapá e de Roraima por força do disposto no art. 14 do Ato das Disposições Constitucionais Transitórias (ADCT/1988) , aplicaram-se os mesmos critérios e as mesmas normas adotados quando da criação do estado de Rondônia (art. 14, §2º, do ADCT) , delineados na Lei Complementar 41/1981, para  inclusão  em quadro em extinção da administração federal dos servidores federais lotados nesses ex-territórios e os que possuíam tal condição até a sua instalação como estados.
A primeira disciplina constitucional do quadro em extinção dos ex-territórios, constou do art. 31 da EC 19/1998:
Art. 31. Os servidores públicos federais da administração direta e indireta, os servidores municipais e os integrantes da carreira policial militar dos ex-Territórios Federais do Amapá e de Roraima, que comprovadamente encontravam-se no exercício regular de suas funções prestando serviços àqueles ex-Territórios na data em que foram transformados em Estados; os policiais militares que tenham sido admitidos por força de lei federal, custeados pela União; e, ainda, os servidores civis nesses Estados com vínculo funcional já reconhecido pela União, constituirão quadro em extinção da administração federal, assegurados os direitos e vantagens inerentes aos seus servidores, vedado o pagamento, a qualquer título, de diferenças remuneratórias.
O rol de servidores que poderiam ser enquadrados no quadro em extinção foi sendo modificado desde a promulgação da CF/1988. A EC 38/2002 acrescentou o art. 89 ao ADCT/1988 para incluir nesse quadro os policiais militares e servidores municipais do ex-território de Rondônia e a EC 60/2009 ampliou essa lista para incluir os servidores que foram admitidos durante a fase de instalação do estado de Rondônia até a posse do primeiro Governador (eleito em 15/3/1987) . Posteriormente, a EC 79/2014 estendeu essa inovação para os servidores e policiais militares admitidos durante a instalação dos ex-territórios do Amapá e de Roraima como estados, prazo que findou em 4/10/1993, os quais também passaram a integrar o quadro de extinção da administração federal.
O rol daqueles que poderiam ser enquadrados foi ampliado com a edição da EC 98/2017 autorizou incluir no quadro em extinção da administração federal quaisquer pessoas que comprovassem ter mantido relação ou vínculo funcional, empregatício, estatutário ou de trabalho com os ex-territórios de Amapá e Roraima, ou estados que os tenham sucedido, suas prefeituras ou empresas públicas ou de economia mista, constituídas pelos ex-territórios ou União, por, pelo menos, noventa dias. Para o caso de Rondônia, não se aplica a regra dos 90 (noventa) dias prevista no § 5º, art. 31 da EC 19/98, com redação dada pela EC 98/2017, o que, na prática, significa que os servidores/empregados dali oriundos necessitam manter vínculo com o ente de origem. 
 Em face das novas formas de comprovação de vínculos empregatícios com a administração pública dos ex-territórios, previstos na EC 98/2017 e suas regulamentações (Lei 13.681/2018, Decreto 9.324/2018) , o Ministério Público  junto ao TCU (MPTCU) , ingressou com representação (TC Processo 034.566/2018-0) , com pedido de medida cautelar, com vistas a apuração acerca de possíveis transposições indevidas, realizadas sem concurso público, para quadro em extinção da Administração Federal, de pessoas que mantiveram qualquer espécie de vínculo precário com a Administração Pública dos ex-territórios ou dos Estados do Amapá e de Roraima na fase de instalação dessas unidades federadas.  
 Após a realização de inspeção e de oitivas realizadas por esta unidade técnica junto à Comissão Especial dos ex-territórios Federais de Rondônia, do Amapá e de Roraima (CEEXT) e à Secretaria Especial de Desburocratização, Gestão e Governo Digital (SEDGG) , houve a conclusão de que as falhas pontuais detectadas em 22 dos 304 processos da amostra aleatória de 1.879 processos deferidos pela CEEXT em Atas de janeiro de 2018 a dezembro de 2018, deveriam ser tratadas como ocorrências que não comprometem a atuação dos colegiados, sendo identificada  oportunidade de melhoria nos procedimentos de análise de requerimentos de transposição. 
 O Tribunal mediante o Acórdão 1919/2019-TCU-Plenáriolenário, de 21/8/2019, relator Ministro Vital do Rêgo decidiu por conhecer da representação, para, no mérito, considerá-la parcialmente procedente, bem como revogar a medida cautelar adotada pelo Presidente do TCU, Exmo. Min. José Mucio Monteiro em 9/1/2019, referendada pelo Acórdão 52/2019-TCU-Plenário, fazendo ainda as determinações elencadas nos itens 2 e 5 supra (ora monitoradas) .
 Anota-se que por ocasião do decisum ora monitorado, encontrava-se em curso a Ação Direta de Constitucionalidade (ADI) 5.935-DF, em face a Emenda Constitucional 98/2017, proposta pela Procuradoria Geral da União. Referida ADI foi julgada improcedente pelo Supremo Tribunal Federal em 22/5/2020, tendo o referido Acórdão transitado em julgado em 11/6/2020. 
Composição e atuação da CEEXT
 A CEEXT é, atualmente, subordinada à Secretaria de Gestão e Desempenho de Pessoal (SGP) da Secretaria Especial de Desburocratização, Gestão e Governo Digital (SEDGG) do Ministério da Economia (ME) . 
 A comissão é formada por três câmaras de julgamento (uma para cada estado de origem: Rondônia, Roraima e Amapá) e uma câmara recursal.
 As Câmaras realizam a análise dos processos, com decisão de mérito pelo deferimento ou indeferimento. Do indeferimento cabe recurso apreciado pela Câmara recursal.  Há também decisões interlocutórias das Câmaras, com requisição de complementação de documentos, ou suspensão de apreciação de mérito da transposição ou do respectivo enquadramento, quando verificada a necessidade de parecer jurídico sobre situações complexas, controversas, bem como sobre eventual lacuna na legislação. As Atas de julgamento são publicadas no endereço eletrônico da CEEXT (https://www.gov.br/economia/pt-br/assuntos/planejamento/comissao-ex-territorios/atas/) .
 Quando verificada a necessidade de parecer jurídico a CEEXT recorre ao órgão jurídico do Ministério da Economia, qual seja a Procuradoria Geral da Fazenda Nacional, bem como submete suas considerações à Secretaria de Gestão e Desempenho de Pessoal (SGP) .
 O Decreto 10.029, de 17/9/2019, alterou a composição das Câmaras que passaram de três para quatro integrantes cada, remanejando em caráter temporário cinco cargos comissionados (um DAS 101.4; três DAS 101.2; e - um DAS 101) , para atuarem na Comissão até o prazo limite de funcionamento da CEEXT, em 1º/12/2022. 
 Em março de 2019 a CEEXT contava com quadro de 26 servidores (dezesseis temporário s, cinco cargos comissionados, um requisitado, um efetivo e três terceirizados) .
 A Portaria 18.908, de 10/8/2020 (publicada no DOU de 12/8/2020, seção 1, p.33) autorizou a contratação temporária de 39 profissionais de nível superior (37 em direito e 2 em arquivologia) para atuar nas atividades técnicas especializadas da CEEXT até 1º/12/2020, (prorrogável se alterado o prazo de conclusão dos trabalhos da Comissão previstos no Decreto 10.020/2019) . A seleção promovida pelo Cebraspe, consoante Edital 14 - ME, de 8/10/2020, encontra-se em andamento consoante Edital 20/2020 da mesma instituição (https://cebraspe.org.br/concursos/ME_20_PSS_2) .
 Anota-se, por oportuno, que, embora a Comissão mantenha atualizada a divulgação das Atas de Julgamento, bem como o link de notícias e canais de atendimento, e que realize reuniões bimestrais de prestação de contas com representantes de partes interessadas de cada Estado, vislumbra-se a necessidade de divulgação dos respectivos relatórios de prestação de contas, bem como de atualização do 'Painel de dados gerenciais - CEEXT' (Painel de dados gerenciais - CEEXT - Português (Brasil) (www.gov.br) , cuja última atualização data de 30/4/2019, contendo a informação de 71.947 processos de transposição, dos quais 28.221 haviam sido julgados, sendo 11.778 indeferidos e 16.443 deferidos.
 Ressalta-se ainda que se encontra em tramitação na Comissão de Constituição, Justiça e Cidadania do Senado Federal a Proposta de Emenda à Constituição 7/2018, a qual:
Altera o art. 31 da Emenda Constitucional nº 19, de 4 de junho de 1998, para prever a inclusão, em quadro em extinção da administração pública federal, de servidor público, de integrante da carreira de policial, civil ou militar, e de pessoa que haja mantido relação ou vínculo funcional, empregatício, estatutário ou de trabalho com a administração pública dos ex-Territórios ou dos Estados do Amapá, de Roraima ou de Rondônia, inclusive suas prefeituras, durante os dez primeiros anos da criação dessas unidades federadas, estabelece o parâmetro remuneratório para a Polícia Militar dos ex-Territórios Federais e dá outras providências.  Disponível em PEC 7/2018 - Senado Federal.
 Tal proposta, caso aprovada, elevará ainda mais o número de pleiteantes a transposição para os quadros da União, com impactos orçamentários elevados que devem ser objeto de apuração consoante extrai-se da ementa do julgamento da ADI 5.935-DF, relator Ministro Edson Fachin. 
6. O ordenamento pátrio possui outras exceções ao concurso público, inclusive que garantem a efetivação de trabalhadores de ex-Territórios, cabendo ao constituinte derivado estabelecer critérios para alargá-la, bem como medir o impacto orçamentário.  (Grifo nosso) 
 Espera-se, como resultado indireto da atuação desta Corte de Contas, que o constituinte derivado busque aquilatar adequadamente o aumento de dispêndio orçamentário que poderá decorrer de alterações das regras de transposição, visto que somente com a regulamentação dos que exerciam atividade de controle interno nos órgãos e entidades da administração pública estadual direta, autárquica e fundacional, dos ex-Territórios Federais e dos Estados do Amapá, de Roraima e de Rondônia (Art. 29 da Lei nº 13.681/18) , ainda decorrente da alteração promovida pela EC 79/2014, o Ministério da Economia prevê um impacto anualizado de 152 milhões a partir de 2022 (consoante Exposição de Motivos EM 00406/2020 ME, de 26/10/2020- SEI 11405412) .
1.3. Método 
 Para análise das deliberações contidas nos itens 9.3 e 9.4 do Acórdão 1919/2019-TCU-Plenáriolenário, foram feitas diligências a CEEXT e a SEDGG sobre informações, documentos e acesso a processos específicos, cuja apreciação será descrita nos itens 2.1 a 2.3 deste relatório.
 Para cumprimento da recomendação contida no item 9.7.1, acerca de avaliação de legalidade de requerimentos de transposição por amostragem, foi realizado o processo de análise de dados descrito na figura abaixo:
Figura 1 - Processo de análise de dados para amostragem
Fonte: elaboração própria do TCU, com algumas imagens extraídas do site pixabay.com.
 Preliminarmente, registra-se que a inspeção realizada em 2019 nos processos da CEEXT concluiu pela existência de um erro de deferimento indevido em 9,21% dos processos julgados pela Comissão até então, com um intervalo de confiança de 95% e uma margem de erro de 0,47% (peças 57 e 58 do TC Processo 034.566/2018-0) .
 Sob a ótica do interesse público, esse erro representa um risco de auditoria, na medida em que, se um requerimento de transposição com direito indevido for julgado como deferido e o servidor vier a ser enquadrado em cargo de quadro em extinção da Administração Pública Federal, poderá ocorrer o pagamento indevido de remuneração pela União Federal.
 Isso posto, se fosse utilizado o método convencional de amostragem aleatória para verificação desse risco e desconsiderando a redução de erros de deferimentos indevidos decorrente da implementação dos controles do Acórdão 1919/2019-TCU-Plenário, seria razoável supor que haveria uma chance máxima de 9,21 ± 0,47% de encontrar um processo com esse problema de deferimento indevido, o que representaria um desperdício de tempo na análise de, no mínimo, cerca de 10 em cada 11 processos selecionados por amostragem.
 Dessa forma, a partir do treinamento desta equipe de fiscalização na ação educacional "Machine Learning em Projetos", promovida pelo ISC e ministrada pelo auditor Erick Muzart e pelo servidor público do Senado Federal Fernando Melo, concebeu-se uma abordagem alternativa em que se buscou a concepção de uma sequência de modelos computacionais de inteligência artificial que mensurassem o risco de um processo deferido pela comissão ser indeferido, com base em características daquele processo.
 A premissa utilizada é de que tais processos possuiriam atributos destoantes de seus pares, de modo a se caracterizarem como outliers, que poderiam ser detectados por modelos computacionais de aprendizado supervisionado de máquina treinados com os dados extraídos.
 Para implementar tal abordagem, inicialmente realizou-se a extração das informações das atas de julgamento da CEEXT, dispostas em formato PDF, para os quais, em muitos casos, fora realizado o OCR, quando os documentos eram formados por atas digitalizadas como imagens.
 Para extrair o texto dessas páginas, em muitos casos, foi necessário recorrer a técnicas de pré-processamento, como a binarização de imagens por treshold estáticos e dinâmicos (eg, binarização de Otsu) , correção do ângulo das linhas de texto (skew angles) , remoção de linhas de tabela e remoção das rubricas e assinaturas feitas com caneta azul.
 Em sequência, para se extrair e tratar os dados contidos nas atas, utilizou-se diversas técnicas de processamento de linguagem natural, tais como separação de frases em palavras (tokenization) , redução de palavras a seus radicais gramaticais (stemming) e correção de eventuais erros de português por meio da medição da Distância de Levenshtein. O detalhamento dessas etapas encontra-se na peça 43.
 Essas etapas citadas nos itens 33 e 34 foram executadas nos meses de agosto e setembro de 2020, sendo extraídos 27.069 processos julgados pela CEEXT, o que representa cerca de 95,92% dos processos julgados até a data de 30/04, segundo o sítio do ME, acessado em 6/11/2020.
Figura 2 - Distribuição de processos julgados extraídos entre deferidos e indeferidos
Fonte: elaboração própria da equipe de monitoramento.
 A partir dos dados obtidos com esses processos, foram concebidas 7 variáveis independentes para treinamento posterior de modelos de aprendizado de máquina, etapa essa denominada feature engineering, cujo detalhamento se encontra no apêndice E e na peça 47.
 Em sequência, conforme detalhado no apêndice F e na peça 48, 133 modelos computacionais de aprendizado de máquina foram treinados com essas variáveis independentes para predizerem a variável dependente (target) sobre o deferimento ou indeferimento dos processos.
 A partir desses 133 modelos computacionais, foram selecionados 8 deles, de acordo com a métrica de acurácia, mensurada para cada um deles a partir da técnica de cross-validation com 10 compartimentos (folds) . A descrição dos modelos encontra-se na tabela a seguir:
		Modelo
	Hiper-parâmetros
	Features Excluídas
	Acurácia

	1
	KNN
	K=5, distância euclidiana
	Proc_por_Req
	87,96%

	2
	KNN
	K = 3, distância de Manhattan
	Proc_por_Req
	88,31%

	3
	Floresta Aleatória
	-
	Qt_Proc_por_Ata
	87,87%

	4
	Floresta Aleatória
	-
	Dist_Eleicao
	87,92%

	5
	Floresta Aleatória
	-
	Proc_por_Req
	87,92%

	6
	Árvore de Decisão
	Profundidade Máxima = 10
	-
	87,54%

	7
	Árvore de Decisão
	Profundidade Máxima = 10
	Dist_Eleicao
	87,30%

	8
	Árvore de Decisão
	Profundidade Máxima = 10
	Proc_por_Req
	87,65%

Tabela 1 - Modelos de aprendizado de máquina selecionados
Fonte: elaboração própria da equipe de monitoramento, conforme apêndices E e F e peças 47 e 48.
 Em sequência, os 8 modelos selecionados foram treinados seguindo a proporção treinamento-validação de 90%-10%, i.e., cada modelo foi treinado em um conjunto de nove grupos da população total de processos deferidos e testado no décimo, com aferição da probabilidade de confiança de indeferimento.
 Essa probabilidade é a chance de indeferimento de um processo em cada um dos modelos. Uma probabilidade maior que 50%, portanto, significa que aquele modelo "discorda" do posicionamento da CEEXT sobre o deferimento, ao passo que uma probabilidade menor que 50% significa que ele "concorda" com tal posicionamento.
 Incumbe registrar que essa "concordância" ou "discordância" do modelo não se trata de nenhum julgamento de especialista, visto que modelos de aprendizado de máquina não são dotados de inteligência cognitiva, mas de algoritmos matemático-estatísticos, que nesse domínio específico separam o conjunto de processos em duas classificações, deferido ou indeferido, podendo tal classificação convergir ou não.
 De posse dessas probabilidades de confiança, para cada um dos processos deferidos, calculou-se o risco dele como a média aritmética das 8 probabilidades de confiança dada pelos modelos selecionados.
 Em virtude de a média aritmética ser uma medida estatística descritiva bastante afetada por valores extremos, também se calculou para cada um desses processos o desvio do risco, tido como o desvio-padrão das probabilidades de confiança de indeferimento dada para cada um dos modelos.
 O desvio do risco pode ser entendido como uma métrica inversa ao "consenso" entre os modelos. Dessa forma, um desvio de risco pequeno para um processo significa que os modelos "concordam" entre si acerca do risco de indeferimento de um processo. Um desvio de risco grande por outro lado significa que a mensuração do risco para um determinado processo é "polêmica".
 O gráfico de dispersão a seguir explicita o comportamento dos 10.909 processos deferidos em relação aos seus riscos e desvios de riscos:
Figura 3 - Gráfico de dispersão de processos deferidos por risco e desvio do risco
Fonte: elaboração própria do TCU, com detalhamento na peça 49.
 Conforme se observa, selecionou-se para o grupo de risco, uma população de 438 processos, que tiveram risco maior que 80% e desvio do risco menor que 10%. Trata-se de processos que os modelos, de forma bastante "consensual", classificaram como de alta probabilidade de indeferimento, e que, entretanto, foram deferidos pela Comissão.
A fim de se comparar esse grupo de risco, foi definido como grupo de controle a população de todos os processos deferidos.
Em sequência, conforme detalhado nas peças 50 e 51, foi realizada a amostragem aleatória dessas populações de risco e de controle, a fim de formar os respectivos grupos com 166 e 30 processos para análise.
Em relação à amostragem aleatória, tomou-se o cuidado de utilizar um processo de amostragem verdadeiramente aleatório, tendo em vista que boa parte das bibliotecas de programação fornecem geradores de números pseudo-aleatórios, i.e., números pertencentes a sequências numéricas grandes com alta entropia de informação, sendo, portanto, previsíveis por meio da configuração do parâmetro inicial dessa sequência, chamado de "semente aleatória".
A consequência prática da utilização de números pseudo-aleatórios para a amostragem está no fato de que os elementos da população não irão possuir iguais probabilidades de serem selecionados, o que, a rigor, pode comprometer os resultados advindos de inferência estatística a partir das amostras selecionadas.
Segundo LYNCH (2018) , é matematicamente impossível para um programa de computador gerar uma sequência verdadeiramente aleatória de números sem recorrer a fenômenos físicos, visto se tratar, sob a ótica da Teoria da Computação, de um problema computacional indecidível ou incomputável.
Dessa forma, utilizou-se um web service disponível pelo renomado site random.org, que fornece números verdadeiramente aleatórios desde 1998, obtidos através do ruído atmosférico, caracterizado pela estática das descargas elétricas provenientes de raios ao longo de todo o mundo.
Ainda segundo LYNCH (2018) , o ruído atmosférico é sabidamente um fenômeno verdadeiramente aleatório, tendo passado por todos os testes estatísticos para identificação de aleatoriedade, sendo o random.org, portanto, amplamente utilizado por cassinos, loterias, sorteios, na condução de jogos online, para aplicações científicas e para arte e música.
Por fim, selecionadas as amostras referentes aos grupos de risco e de controle, realizou-se a inspeção manual desses processos, a fim de verificar se os requerimentos foram corretamente deferidos, sendo os resultados dispostos nos apêndices C e D.
1.4. Limitações do trabalho
Exclusões de escopo
Em virtude do planejamento desta unidade técnica para o referido plano de controle, o tempo para a realização desse monitoramento foi bastante exíguo, de cerca de 1 mês, sendo necessária, portanto, a realização de algumas exclusões de escopo para este trabalho.
Primeiramente, não foi avaliada nesse trabalho a legalidade do enquadramento dos servidores oriundos dos ex-territórios em cargos de quadro em extinção da Administração Pública Federal. A análise dos requerimentos de transposição limitou-se, portanto, à verificação de procedência do direito em si e de sua comprovação por meio de documentos trazidos para os processos.
Além disso, excluiu-se do escopo de análise os processos que foram deferidos pela câmara recursal da CEEXT, que reexamina decisões das 3 câmaras de julgamento eventualmente agravadas pelos requerentes. Por se tratar de processos que possuem um duplo grau de apreciação por equipes distintas, considerou-se que eles são de menor risco, razão pela qual foram excluídos do escopo.
Por fim, excluiu-se da análise os processos de pedidos de transposição dos servidores comissionados dos ex-territórios. Trata-se de um tema complexo, cuja análise não seria possível no tempo alocado para esse ciclo de monitoramento, uma vez que se trata de cargo não efetivo, com demissão ad nutum, sem equivalente, a princípio, nas tabelas dos anexos da Lei 13.681/2018.
Anota-se que a CEEXT, no âmbito do SEI 19975.103389/2019-73 solicitou a análise sobre a constitucionalidade da transposição de vínculos exclusivamente comissionados, sobre a qual resta pendente de parecer jurídico do ME.
Não articulação com a CGU
A recomendação contida no item 9.7.1 do Acórdão 1919/2019-TCU-Plenáriolenário estabelece a faculdade à Segecex de se articular com a CGU para a realização da análise de requerimentos de transposição de servidores dos ex-territórios.
Também em decorrência do prazo exíguo para realização da fiscalização, optou-se por não adotar essa abordagem, visto que o monitoramento demandaria mais tempo para sua coordenação.
Generalização de escopo em relação à EC 98/2017
O comando do item 9.7.1 do Acórdão 1919/2019-TCU-Plenáriolenário recomendou a análise dos requerimentos de transposição especificamente relacionados à EC 98/2017, que estendeu o critério de transposição para todas as pessoas que trabalharam para os ex-territórios em um período consecutivo de pelo menos 90 dias.
Contudo, em reunião realizada com a CEEXT na data de 27/10/2020, verificou-se que não é possível distinguir os processos relacionados à EC 98/2017 dos demais sem acessar o processo SEI e verificar suas peças, visto que o gestor não possui essa informação de forma sistematizada em bases de dados ou em planilhas de controle; e que o art. 4º, § 5º, da Lei 13.681/2018, que regulamenta esta emenda constitucional, prevê que seja aplicada a regra constitucional derivada mais benéfica ao optante da transposição.
Dessa forma, a fim de não onerar a Comissão, optou-se por generalizar o escopo de análise dos requerimentos, realizando a amostragem sobre o conjunto total de processos de transposição.
Imperfeição do processo de extração de dados
O processo de extração de dados, em especial a extração de texto de imagens por meio de OCR, é sujeito a falhas em decorrência de diversos fatores, como a baixa luminosidade e brilho das folhas das atas a serem digitalizadas, desnivelamento de linhas de pixels pelo scanner durante a digitalização, sujeiras contidas nas atas, digitalização de páginas de forma "torta", entre outras.
Adiciona-se a esses fatores, a impossibilidade de que o OCR - realizado por meio da engine do Google chamada Tesseract - tenha 100% de acurácia na conversão de imagens em textos. Com efeito, verificou-se que o OCR, por vezes, lia a letra "e" como "c".
Tais imperfeições, que são naturais dos processos automatizados, acabam fazendo com que determinados processos sejam perdidos durante a extração, tanto que a quantidade total de processos julgados extraídos - 27.069 - corresponde a cerca de 95,92% e não à totalidade dos processos julgados pela CEEXT.
Destarte, reitera-se que não é possível contrastar os resultados desse trabalho de análise de dados com os resultados absolutos e nominais, devendo-se sempre atentar para o fato de que a eficiência de um processo de extração de dados nunca será de 100%.
1.5. Volume de Recursos Fiscalizados
O volume total atual de recursos fiscalizados é de R$ 683.240.002,39 (seiscentos e oitenta e três milhões, duzentos e quarenta mil e dois reais e trinta e nove centavos) , considerando os 8.016 servidores oriundos dos ex-territórios já implantados na folha de pagamento do ME (peça 55) e considerando uma média anual de gastos com cada um desses servidores da ordem de R$ 85.234,53, conforme memória de cálculo constante no apêndice B.
Impende registrar que esse volume de recursos fiscalizados considera os atuais processos de transposição que foram julgados, deferidos, enquadrados e implantados na folha de pagamento do ME.
Segundo projeções feitas no apêndice B, quando terminar o julgamento de todos os processos de transposição pela CEEXT, a projeção de impacto no orçamento federal será de R$ 2.471.375.233,20 (dois bilhões, quatrocentos e setenta e um milhões, trezentos e setenta e cinco mil, duzentos e trinta e três reais e vinte centavos) , considerando a taxa de deferimento da CEEXT de cerca de 40,30% dos processos.
Conforme resultados do grupo de controle a serem abordados nesse relatório, verificou-se que há uma taxa de deferimentos indevidos de cerca de 6,67% dos processos, com uma margem de erro de 1,19% e um intervalo de confiança de 95%.
Isso implica que há uma probabilidade de 95% de ocorrer um débito anual, em decorrência dos deferimentos indevidos, de cerca de R$ 45.515.239,68 (quarenta e cinco milhões, quinhentos e quinze mil, duzentos e trinta e nove reais e sessenta e oito centavos) , com uma margem de erro de R$ 8.097.280,47 (oito milhões, noventa e sete mil, duzentos e oitenta reais e quarente e sete centavos) para mais ou para menos.
Com o julgamento de todos os processos de transposição pela CEEXT, haverá uma probabilidade de 95% de esse débito se estender para R$ 164.758.348,88 (cento e sessenta e quatro milhões, setecentos e cinquenta e oito mil, trezentos e quarente e oito reais e oitenta e oito centavos) , com uma margem de erro de R$ 29.442.316,94 (vinte e nove milhões, quatrocentos e quarenta e dois mil, trezentos e dezesseis reais e noventa e quatro centavos) para mais ou para menos.
Esses números, que são mais bem detalhados no apêndice B, evidenciam a alta materialidade do objeto de fiscalização, razão pela qual se realiza o presente monitoramento.
1.6. Processos Conexos
Não há.
ANÁLISE DO ATENDIMENTO DAS DELIBERAÇÕES
1.7. Item 9.3 do Acórdão 
Situação que levou à proposição da deliberação
 A determinação foi proposta em razão de terem sido identificadas oportunidades de melhoria em decorrência da análise dos 304 processos da amostra da fiscalização anterior, com o fim de evitar as seguintes falhas: 
a) dezesseis processos (5% da amostra) com documentação comprobatória precária para comprovar a relação ou vínculo do interessado com a administração dos ex-territórios ou estados, prefeituras, empresas públicas ou sociedades de economia mista; 
b) seis processos (5 de Roraima e 1 de Amapá) , em que o pleiteante perdeu o vínculo com a administração pública antes dos marcos definidos no art. 31 da EC 19/98 com redação da EC 98/2017 (data da transformação desses ex-territórios em estados ou entre essa data e outubro de 1993) ; 
c) ausência de exigência dos elementos probatórios atestando que os interessados perderam o vínculo com ente público por motivo distinto dos previstos nas hipóteses enumeradas no art. 7º do Decreto 9.324/2018; 
d) ausência de adoção de critérios nas 2ª e 3ª Câmaras (Roraima e Amapá) que contemplem documentação mínima para a concessão do direito à opção que garanta segurança decisória, na análise da comprovação do vínculo mínimo de noventa dias com a administração pública; 
e) existência de pleiteantes que faleceram após a formulação do requerimento de opção.
Providências adotadas e comentários dos gestores
 Mediante o Ofício 55641/2019/ME, de 1º/11/2019 (peça 18, p.1-2) foi encaminhada Nota Informativa SEI  6544/2019/ME (peça18, p.3-6) , bem como remetida a cópia da publicação da Portaria 8.382, de 31/10/2019 (peça 18, p. 9-29) . 
 É registrada que a referida Portaria recebeu chancela do Parecer da Consultoria Jurídica/PGFN de 3043/2019/ME, de 31/10/2019 (SEI/ME 4762488) , sendo expedida pelo Secretário de Gestão e Desempenho de Pessoal da Secretaria Especial de Desburocratização, Gestão e Governo Digital consoante competência prevista no art. 6° do Decreto 10.020, de 17/9/2019.  
 Indagada sobre outros normativos que tenham alterado os referidos controles, a CEEXT, mediante o Ofício 273041/2020/ME, de 29/10/2020 (peça 56) ,  registra que tem elaborado notas técnicas, nas quais solicita o pronunciamento da Procuradoria Geral da Fazenda Nacional (PGFN) - órgão jurídico do Ministério da Economia -, bem como a Secretaria de Gestão e Desempenho de  Pessoal (SGP) - órgão central do Sistema de Pessoal Civil da Administração Federal (SIPEC) -    com o objetivo de suprir eventuais lacunas jurídicas na aplicação dos aspectos mais relevantes e complexos das normas relacionadas a inclusão no quadro  em extinção dos ex-territórios, visando ainda alinhar o entendimento e uniformizar os procedimentos no âmbitos das Câmaras de Julgamento.
 Ao enfatizar que a situação "Processos aguardando parecer para julgamento de mérito", de diversos processos constantes das atas de julgamento, refere-se àqueles processos onde há dúvida concernente à aplicação da legislação, a   CEEXT elaborou a tabela a seguir reproduzida com os assuntos e a situação até 29/10/2020 dos processos encaminhados à PGFN e à SGP no período de 2019 a 2020, permitindo à equipe o acesso integral aos processos referenciados:
	Assunto
	Processo
	Status em 29/10/2020

	Critérios e procedimentos a serem observados pela CEEXT para análise, processamento e julgamento dos requerimentos de opção e enquadramento no quadro em extinção da administração pública federal (Portaria Normativa nº 8.382, de 31 de outubro de 2019
	12600.126364/2019-57
	Concluído

	Enquadramento Grupo TAF (Tributação, Arrecadação e Fiscalização) 
	19975.103191/2020-23
	Concluído

	Empresas Públicas e Sociedades de Economia Mista - Rondônia
	19975.124797/2019-69 
	Concluído

	Professores Leigos de Rondônia 
	19975.132249/2019-11 
	Concluído

	Admissibilidade de processos de enquadramento apresentados intempestivamente e extemporaneamente 
	19975.102945/2020-28
	Concluído

	Regulamentação do art. 29 da Lei nº 13.681, de 2018 - Analista de Planejamento e Orçamento e de Finanças e Controle - APO 
	19975.104826/2019-76 
	Pendência: publicação de Decreto e Portaria

	Regulamentação da transposição dos inativos e pensionistas 
	19975.106864/2020-05
	Pendência: publicação de Portaria

	Enquadramento de ex-servidores federais exonerados por adesão ao Programa de Desligamento Voluntário - PDV
	19975.119471/2020-53 
	Pendência: elaboração de Parecer Jurídico

	Constitucionalidade da transposição de vínculos exclusivamente comissionados
	19975.103389/2019-73 
	Pendência: elaboração de Parecer Jurídico

	Exigência de escolaridade para o enquadramento de Policial Civil dos ex-Territórios 
	19975.114808/2020-36 
	Pendência: elaboração de Parecer Vinculativo da Consultoria-Geral da União da Advocacia-Geral da União

	Acumulação de aposentadoria estadual ou municipal, com enquadramento em emprego público federal com fundamento na EC 98/2017.
	 
19975.122487/2020-43 
 
	Pendência: elaboração de Parecer Jurídico

Tabela 2 - Relação de processos encaminhados a PGFN e à SGP em 2019/2020
Fonte: Ofício SEI  273041/2020/ME, de 29/10/2020 (peça 56) 
Análise
Verifica-se que a Portaria 8.382/2019 detalhou os procedimentos para análise dos requerimentos de transposição e em seu Anexo III, traz lista de verificação  (checklist) , contemplando a documentação mínima que deve constar do processo para a transposição e análise de enquadramento, para cada emenda constitucional (EC 60/2009, EC 79/2014 e EC 98/2017) . 
Observa-se que a CEEXT vem proativamente adotando medidas para dirimir eventuais dúvidas e suprir lacunas da legislação em relação aos procedimentos de transposição e enquadramento.
Tais questionamentos envolvem assuntos de complexidade e de grande impacto nas atividades da Comissão, ressaltando-se ainda a grande materialidade envolvida. A título de exemplo, cita-se que a transposição de requerentes com vínculos exclusivamente comissionados (SEI 19975.103389/2019-73) abarca aproximadamente seis mil requerimentos, enquanto a transposição e enquadramento de servidores com atribuições de controle interno (SEI 19975.104826/2019-76) atingiria em 2022 o impacto anual de mais de 150 milhões.
 Por extrapolarem o escopo da presente fiscalização, considerando o tempo reduzido para conclusão dos trabalhos, não foi possível uma análise aprofundada do inteiro teor dos processos elencados pela CEEXT.   
Evidências
Ofício 55641/2019/ME, de 1º/11/2019 (peça 18) ; 
Nota Técnica 31118/2020/ME SEI-963164 - Processo SEI 19975.103389/2019-73 (peça 57) ;
Exposição de Motivos EM 00406/2020 ME, de 26/10/2020 - SEI 11405412 Processo 19975.104826/2019-76 (peça 58) 
Conclusão
 A determinação dirigida a Secretaria Especial de Desburocratização, Gestão e Governo Digital (SEDGG) foi cumprida tempestivamente.
 Verificou-se ainda que a CEEXT vem atuando de forma proativa na condução de procedimentos com o objetivo de alinhar os entendimentos das Câmaras de julgamento e suprir eventuais lacunas jurídicas na aplicação dos aspectos mais relevantes e complexos das normas relacionadas a inclusão no quadro em extinção dos ex-territórios.
Proposta de encaminhamento
 Considerar cumprida a determinação contida no item 9.3 do Acórdão 1919/2019-TCU-Plenário dirigida à SEDGG.
1.8. Item 9.4.1 e 9.4.2 do Acórdão
Situação que levou à proposição da deliberação
 Em decorrência da análise amostral de 304 processos na fiscalização precedente, foram constatadas falhas em 22 processos de transposição, consoante descrição dos itens 9.4.1 e 9.4.2 retrocitados.
Providências adotadas e comentários dos gestores 
 Mediante o Ofício 55641/2019/ME, de 1º/11/2019 (peça 18, p.1-2) foi encaminhada Nota Informativa SEI  6544/2019/ME (peça 18, p.3-6) , que registra que os processos constantes dos itens 9.4.1 e 9.4.2 seriam objeto de reanálise após a publicação da Portaria pós a publicação da Portaria Normativa 8382/2019, de modo a garantir a uniformidade e segurança jurídica dos reexames que seriam "estritamente pautados pelos parâmetros fixados no ato normativo". 
 Em resposta da diligência promovida pelo Ofício a CEEXT informou mediante o Oficio SEI 272020/2020/ME, de 27/10/2020 (peça 32) que os processos relativos ao cumprimento dos itens 9.4.1 e 9.4.2 foram analisados a partir da Ata 25A/2019, de 29/11/2019 da 2ª Câmara e a partir da ATA 23A/2019, de 29/11/2019 da 3ª Câmara.
 Dos processos referenciados dos itens 9.4.1 e 9.4.2 todos foram objeto de reexame (revisão de ofício) pelas respectivas Câmaras na Ata 25-A-2019- 2ª Câmara e 23-2019-3ª Câmara tendo como resultado vinte processos indeferidos, um deferido e um em complementação de documentos. Ato contínuo a equipe de auditoria solicitou acesso aos processos não indeferidos (05502.004633/2015-44 e 05504.005193/2018-75) , bem como a um processo indeferido (05502.059930/2015-27) , em razão de divergência entre o nome constante da ata de julgamento original (Ata 21/2018) - e na ata que o julgou pelo indeferimento (Ata 25-2019) , ambas da 2ª Câmara de julgamento.
 Adotou-se como premissa que não houve mudança de julgamento após os indeferimentos identificados nas referidas atas.
Análise
 Passa-se a seguir ao exame dos três processos selecionados, referentes ao item 9.4.1 do acórdão monitorado:
a) Processo SEI 05504.005193/2018-75, anteriormente deferido na Ata 18/2018 - 3ª Câmara, constou da Ata 2/2020- 3ª Câmara, de 24/1/2020, no status de "Processo aguardando resposta do interessado com a complementação de documentos anteriormente solicitada". 
a.1) Notificada mediante o Ofício  59995/2019/CEEXT-EC98-AMAPÁ/MP, de 22/11/2019, a  interessada juntou documentos  em 24/1/2020 (SEI 7126549) : nova declaração datada de 22/1/2020, de que exerceu cargo comissionado - contrato administrativo, na categoria funcional de auxiliar de laboratório no período 3/5/1993 a 21/10/2011; as folhas de pagamento e contracheques parcialmente ilegíveis apresentam período de setembro de 1993  em diante; a consulta ao CNIS (SEI7126543 e 7126544) , não apresentou vínculo com o Estado do Amapá antes de 11/10/2007. Processo pendente de apreciação de revisão de ofício, não constando movimentação após o despacho de envio dos autos a SGP-CEEXT-COMPL-AP - Complementação Processual - Amapá em 20/3/2020 (SEI 7126551) .
b) Processo SEI 05502.004633/2015-44 teve o deferimento (Ata 10/2018) mantido pela Ata 25/2019-2ª Câmara de 29/11/2019. Não foi localizado o Voto referente a revisão de Ofício. Não houve solicitação de nova documentação.
Os documentos originais SEI 8985500 apresentam divergência quanto ao sobrenome da requerente. O requerimento, identidade (p.1-2) , bem como a declaração de 2/7/2014 de exercício de magistério no período de 1992 a 1994 (p.7) , e certidão de tempo de serviço (p.9-13) apresentam o sobrenome "...de Sousa", ao passo que a listagem do processamento de folhas de fev/mai/jun/ago/set/out/nov/dez 1992 (p.19-27) , declaração de 24/7/1992 da Secretaria de Educação Cultura e Desportos de manutenção de vínculo (sem discriminar qual a atividade) desde 10/2/1992 (p.6) , bem como o diploma de magistério p. 46/47 apresentam o sobrenome "... dos Santos". 
A Certidão de tempo de Serviço bem como Ficha Funcional acusa posse em 30/1/1995 (p.12-13) , o que é corroborado pela consulta ao CNIS que revela vínculo com o Estado de Roraima a partir de 1º/2/1995 (SEI 8893141) .  
Destarte, não foram afastados os indícios de não comprovação do vínculo de noventa dias consecutivos até outubro de 1993, bem como não foi colhida a declaração de não acumulação ou de cumulação legal de cargos, a qual foi indevidamente considerada suprida pela declaração de concordância com o enquadramento datada de 19/12/2018, consoante lista de verificação de 29/3/2020 (8980491) . A Portaria 8.760, de 31/3/2020, publicou o deferimento de opção (SEI8983954) .
Por essa razão, entende-se ser cabível dar ciência à Comissão de tal impropriedade, haja vista que o eventual deferimento e enquadramento dos requerimentos de opção pela transposição sem a observância dos requisitos legais pode ensejar a responsabilização dos gestores, inclusive quanto aos montantes eventualmente dispendidos nesse processo.
c) Processo SEI 05502.059930/2015-27, verificou-se que se tratava de erro de digitação do nome na ata relativa ao 1º julgamento (Ata 21/2018) , sendo que os demais documentos do processo e principalmente o ofício de notificação do julgamento da revisão de Ofício promovido na Ata 25-A-2019- 2ª Câmara contemplam o nome correto do requerente. Não há nos autos notícia de recurso contra o indeferimento, constando como último documento juntado em 12/3/2020 a Ata 6/2020-2ª Câmara em que o citado processo é listado junto a outros quatro processos como "Processos já revisados na ata 25/2019".
Evidências
Ofício SEI 272020/2020/ME, de 27/10/2020 (peça 32) 
Processos SEI 05504.005193/2018-75, 05502.004633/2015-44 e 05502.059930/2015-27
Conclusão
Considerando que a CEEXT procedeu à revisão de Ofício dos processos constantes do item 9.4.2 do Acórdão 1919/2019-TCU-Plenário, retificando-os para indeferidos, considera-se cumprida a referida determinação. 
Considerando que os problemas registrados na análise empreendida se referem a dois (SEI 05504.005193/2018-75, 05502.004633/2015-44) dos 16 processos constantes do subitem 9.4.1 do Acórdão 2019/2019-TCU-Plenário, sendo que não há decisão de mérito no processo 05504.005193/2018-75 entende-se adequado, no momento, considerar a determinação parcialmente cumprida, encaminhando-se a análise para exame da CEEXT, antes de que seja proferida eventual determinação fixando prazo para conclusão da análise ou reanálise dos referidos processos.
Considerando que dos 22 processos que foram apontados como deferimento indevido na fiscalização anterior, vinte foram revisados de ofício pela CEEXT, com mudança de julgamento para indeferimento, considera-se adequado apontar que ocorreu um benefício real até o momento de R$ 1.875.159,66 (um milhão, oitocentos e setenta e cinco mil, cento e cinquenta e nove reais e sessenta e seis centavos) , consoante memória de cálculo constante na seção de volume de recursos fiscalizados e no apêndice B.
Por fim, em decorrência da ausência dos documentos apontados na análise do processo SEI 05502.004633/2015-44, vislumbra-se adequado dar ciência à CEEXT de tal impropriedade.
Proposta de encaminhamento 
Considerar cumprida a determinação constante do item 9.4.2 e em cumprimento a determinação do subitem 9.4.1, encaminhando-se cópia do presente relatório à CEEXT, para que esta se pronuncie sobre as ocorrências consignadas nas letras a e b do item 2.2 deste relatório.
Dar ciência à CEEXT, com fundamento no art. 9º, I, da Resolução-TCU 315/2020, de que restou ausente a comprovação de vínculo mínimo de noventa dias consecutivos até outubro de 1993 para comprovação do direito de transposição segundo a EC 98/2017, bem como a declaração de não acumulação ou de cumulação legal de cargos, o que afronta o disposto na Portaria 8.382, de 31/10/2019, da Secretaria de Gestão e Desempenho de Pessoal, do Ministério da Economia.
1.9. Item 9.4.3 do Acórdão
Situação que levou à proposição da deliberação:
Na fiscalização anterior foi constatada a deficiência de controles internos da CEEXT que garantissem que os requerentes não incidissem nas vedações do art. 7º do Decreto 9.324/2018.
Providências adotadas e comentários dos gestores:
Mediante diligência (Ofício 57709/2020-TCU/Seproc) foram solicitados à CEEXT:
a) atas de julgamento ou outros tipos de documentos que entender conveniente com o objetivo de assegurar que os requerentes de pedidos de transposição não se enquadrem nas vedações previstas no art. 7º do Decreto 9.324/2018, antes de sua inclusão em folha de pagamento do Ministério da Economia, conforme item 9.4.3 do Acórdão 1919/2019-TCU-Plenáriolenário (item 4.2.2) 
b) tabela contendo lista de processos de pedidos de exercício do direito de opção pela transposição, que foram deferidos pela 1ª, 2ª ou 3ª câmara julgadora e que estejam relacionados à Emenda Constitucional 98/2017, devendo essa tabela conter número do processo SEI, nome completo do requerente, CPF do requerente, data de entrada do requerimento e câmara de julgamento que deferiu o direito (item 4.2.3) ; e
c) acesso integral aos processos mencionados no item anterior (item 4.2.4) .
Em reunião técnica ocorrida entre integrantes da equipe de fiscalização, respectivo supervisor e integrantes da CEEXT, da SEDGG, SGP e da Assessoria de Controle Interno  do Ministério da Economia (AECI/ME) , restou consignada a dificuldade de atendimento ao item 4.2.3, em razão de não haver sistema informatizado que fornecesse os processos relacionados exclusivamente à EC 98/2017, o que demandaria a extração manual (processo a processo) destes dados e ocasionaria a  paralisação dos trabalhos da Comissão  para atendimento do referido item. 
Como os procedimentos de identificação de possíveis deferimentos indevidos, consoante descrito no capítulo metodologia, achavam-se em fase final, foi acordado que a amostra e consequente acesso aos processos seria indicada à CEEXT na data de 3/11/2020.
Entrementes, após o agendamento da reunião técnica, a Seproc havia deferido o pedido de prorrogação de prazo de 45 dias (peça 27) para atendimento da diligência solicitado pela CEEXT em 24/1010 (peça 26) .  
Em razão do acordado na reunião técnica havida em 27/10/2020, considerando o bom andamento dos atendimentos, a apreciação do pedido de prorrogação restou prejudicada. 
Em resposta da diligência promovida pelo Ofício a CEEXT informou mediante o Ofício SEI 272020/2020/ME, de 27/10/2020 (peça 32) que os processos relativos ao cumprimento dos itens 9.4.3 constavam das Atas foram analisados a partir da Ata 25A/2019, de 29/11/2019 da 2ª Câmara e a partir da ATA 23A/2019, de 29/11/2019 da 3ª Câmara.
Posteriormente foi encaminhada em 13/11/2020 a identificação a quais emendas constitucionais (EC 60/2009, EC 79/2014 ou EC 98/2017) se referiam os processos que foram solicitados pela equipe de auditoria.
Análise
Consoante mencionado no item 9.3 supra, a aplicação dos controles implementados pela Portaria Normativa 8382/2019 seriam avaliados neste item. Isto porque, o referido normativo inclui os procedimentos e a documentação mínima (lista de verificação) que deve compor o processo de transposição com fundamento legal nas três emendas (EC 60/2009, EC 79/2014 e EC 98/2017) . 
O Anexo III da Portaria 8382/2019 "Lista de Conferência da Regularidade Processual de Requerimento para Publicação em Portaria" enumera, dentre outros, os seguintes procedimentos que devem ser realizados: a) consultas ao SISOB; RFB; TSE- situação eleitoral - Comprovação de estar em gozo de direitos políticos - Art. 7º, inciso V, do Decreto 9.324/2018; CNIS; RAIS; SIAPE; e b) Comprovação de não incidência nos incisos I, II, III e IV do artigo 7º do Decreto 9.324/2018.
Consoante o art. 65 da Portaria 8382/2019, a lista de verificação será preenchida após o recebimento da declaração de concordância do requerente e antes da publicação no Diário Oficial da Portaria de Enquadramento.
A CEEXT ao emitir os Ofícios de notificação para concordância, além de requerer a declaração sobre cumulação ou não de cargos, requer a remessa de documentos que comprovem a não incidência da vedação dos incisos I a V do art. 7º do Decreto 9.324/2018.
Da amostra examinada constatou-se que alguns processos que tiveram tramitação após novembro de 2019, não continham lista de verificação. 
Observou-se que nos processos que continham a lista de verificação foram realizadas consultas ao Sisob, ao TSE e a RFB. Já a consulta ao SIAPE e a RAIS não está sendo realizada, esta última em geral contou na lista de verificação com observação de 'considerada suprida em razão da documentação apresentada' (a exemplo dos processos 05504.006010/2018-39 05504.015544/2018-56 e 05504.011712/2018-34) .
Quanto a comprovação de não incidência das vedações do art. 7º do Decreto 9.324/2018, observou-se que mesmo nos processos que não continham a lista de verificação, foi procedida a consulta de regularidade eleitoral. Em apenas três processos não foi anexado a comprovação da não incidência da vedação dos incisos I, a IV do artigo 7º do Decreto 9.324/2018: (SEI_05504.009345_2018_17 e 05504.011712_2018_34 e 05502.004633/2015-44) . No processo 05502.004633/2015-44 foi registrado na lista de verificação de 29/3/2020 que, em relação aos incisos I, a IV do artigo 7º do Decreto 9.324/2018 "Não consta impedimentos acordo com as pesquisas nas bases de dados", no que pese a consulta do CNIS datar de 24/9/2019.   
Essas falhas pontuais não maculam os processos de trabalho da comissão quanto a esse tema, visto que na amostra apurada a maior parte dos processos em que houve a emissão de Ofício de notificação solicitando a remessa de documentos que comprovem a não incidência da vedação objeto da determinação, não houve ainda retorno dos documentos. 
Dada a grande quantidade de processos que estão na situação aguardando complementação de documentação ou aguardando parecer para pronunciamento de mérito (direito a transposição ou sobre a situação do enquadramento) , a recomendação deve ser considerada em implementação, com a consequente nova análise da evolução da determinação em novo monitoramento.
Evidências
Oficio SEI 272020/2020/ME, de 27/10/2020 (peça 32) 
Conclusão
Verificou-se que a CEEXT está notificando os requerentes para comprovação da não incidência das vedações previstas no art. 7º do Decreto 9.324/2018, adotando procedimentos para o cumprimento do item 9.4.3 do Acórdão 1919/2019-TCU-Plenário (Relator Min. Vital do Rêgo) . 
Em razão das falhas pontuais identificadas, bem como haver milhares de processos que estão aguardando parecer para exame do direito à transposição, ou em situação de 'aguardando complementação de documentos', considera-se que a medida se encontra 'em implementação'.
Entende-se adequado ainda o pronunciamento da CEEXT a respeito da recomendação de que a Comissão busque aprimorar os seus controles internos de forma a que todas as consultas previstas na lista de verificação de que trata o Anexo III da Portaria 8382/2019 sejam realizadas e anexadas aos respectivos processos, atentando para a contemporaneidade de realização das referidas consultas.
Proposta de encaminhamento
Considerar 'em cumprimento' a determinação constante do item 9.4.3, sem óbice de ser encaminhada a presente análise e conclusão para pronunciamento da CEEXT.
1.10. Item 9.7.1 do Acórdão
Resultados gerais
A tabela abaixo mostra os resultados das análises dos processos amostrados nos grupos de risco e controle:
		Grupo de Risco
	Grupo de Controle

	População de Processos
	438 processos
	10.909 processos

	Amostra de Processos
	166 processos
	30 processos

	Deferimentos Devidos
	124 processos
74,70%
	25 processos
83,33%

	Deferimentos Indevidos
	25 processos
15,06%
	2 processos
6,67%

	Outros
	13 processos
7,83%
	2 processos
10,00%

	Inferência de Deferimentos Indevidos na População para 95% de confiança
	15,06% ± 0,90%
	6,67% ± 1,19%

Tabela 3 - Resultados da análise dos processos amostrados (item 9.7.1 do acórdão) 
Fonte: elaboração própria do TCU, com detalhamento na peça 53.
Além dos processos com deferimento devido e indevido, existe um subconjunto de processos classificado como "outros", em que ocorreram situações diversas, como o indeferimento do processo pela CEEXT, o arquivamento em decorrência de óbito do interessado ou a retificação do deferimento para complementação de documentação.
Esses processos, a princípio, não deveriam estar relacionados, porém as imperfeições decorrentes do processo de extração de dados acabam resultando em sua inclusão como ruído da análise de dados.
Observa-se, no grupo de risco, selecionado por meio de inteligência artificial, uma taxa de deferimentos indevidos encontrados de 15,06% dos processos, ao passo que a mesma taxa foi de 6,67% no grupo de controle, selecionado por meio de amostragem aleatória de todos os processos deferidos.
Isso significa que a abordagem de utilização de análise de dados para direcionamento da fiscalização foi bem sucedida, na medida em que mostrou um fator de eficiência de 2,26 vezes o método tradicional, sendo que seria necessária a análise de 375 processos, em vez de 166, para se chegar no mesmo resultado, caso se utilizasse o método convencional.
Resta evidenciado, portanto, como a utilização de técnicas de análise de dados é bastante promissora e importante para alavancar as ações de controle externo do Tribunal, razão pela qual se entende que ela deve ser incentivada e praticada, tanto internamente pelo TCU, quanto externamente pela Administração Pública Federal, em suas atividades finalísticas.
Importante observar que essa inferência sobre os deferimentos indevidos no grupo de risco de 15,06%, com margem de erro de 0,90% e 95% de intervalo de confiança, só pode ser feita sobre os 438 processos selecionados para a população de risco, conforme detalhamento na seção de método.
Por outro lado, a inferência sobre os deferimentos indevidos no grupo de controle pode ser feita sobre todos os processos deferidos selecionados na extração de dados, na medida em que a amostragem aleatória foi feita para esses processos.
Nesse sentido, verifica-se que há uma probabilidade de 95% de chance (intervalo de confiança) de que haja um equívoco de deferimentos indevidos em 6,67% dos processos, com uma margem de erro de 1,19% para mais ou para menos.
Considerando que, na inspeção realizada anteriormente (TC Processo 034.566/2018-0) , foi observado uma taxa de deferimentos indevidos de 9,21%, com margem de erro de 0,47%, observa-se que ocorreu uma redução dessa taxa de, pelo menos, 10,07%, uma vez que, no pior caso e nos limites das margens de erros, a taxa anterior de deferimentos indevidos era de 8,74%, ao passo que a atual é de 7,86%.
De acordo com os dados da seção de volume de recursos fiscalizados, isso significa que as implementações dos controles do Acórdão 1919/2019-TCU-Plenáriolenário (Relator Min. Vital do Rêgo) realizadas pela CEEXT resultaram em uma redução anual de  R$ 5.095.853,81 (cinco milhões, noventa e cinco mil, oitocentos e cinquenta e três reais e oitenta e um centavos) , sendo que esse benefício atual, referente aos processos de transposição julgados até agora, chegará ao valor de R$ 18.446.227,36 (dezoito milhões, quatrocentos e quarenta e seis mil, duzentos e vinte e sete reais e trinta e seis centavos) , quando todos os processos de transposição forem apreciados.
Impende destacar que, uma vez sendo esses valores oriundos de pagamentos mensais de remunerações salariais aos servidores transpostos, tais benefícios são anuais, sendo obtidos a cada novo ciclo orçamentário.
Tal resultado ressalta a importância do aperfeiçoamento dos controles internos relacionados ao processo de transposição de servidores oriundos dos ex-territórios, razão pela qual se dá prosseguimento a seguir na identificação de alguns achados, com o intuito de melhorá-lo.
Ausência de fundamentação por meio de parecer ou voto nos autos do processo
Na primeira decisão referente ao processo 05502.060000/2015-6, que inicialmente havia deferido o pleito, não foi encontrado nos autos do processo voto ou parecer que fundamentasse tal decisão, embora posteriormente tenha sido reformada para complementação de documentação.
Embora se trate de uma falha formal, entende-se ser importante dar ciência à CEEXT que a repetição desse tipo de impropriedade tem o potencial de restringir o direito ao contraditório por parte do requerente, que não terá acesso e não saberá a fundamentação da qual eventualmente tem direito a recorrer administrativamente, além de afrontar o devido processo legal.
Óbitos dos requerentes ocorridos ao longo do ciclo de vida dos processos
Após a análise de processos contidos nas amostras dos grupos de risco, de controle e do grupo ad hoc, foi realizado o cruzamento dos dados dos requerentes com os dados contidos no Sistema Informatizado de Controle de Óbitos (SisObi) , a fim de se verificar a eventual ocorrência de falecimentos durante o processo de transposição.
Do total dos 199 processos analisados em sede amostral, em 8 deles foi identificada a ocorrência de óbitos: 04093.001433/2013-74, 04093.004400/2013-86, 04093.006950/2013-30, 04093.007083/2013-50, 04093.008387/2013-34, 04093.017562/2013-84, 05504.010045/2015-20 e 05504.024450/2018-78 (peça 54) .
Desses 8 processos, em 3 deles, a CEEXT detectou de forma tempestiva o óbito do requerente, arquivando o processo: 04093.006950/2013-30, 04093.008387/2013-34 e 05504.024450/2018-78. 
Em outros 3 processos (04093.001433/2013-74, 04093.007083/2013-50 e 05504.010045/2015-20) , os requerentes vieram a óbito de um a dois anos após a realização do enquadramento. Nesse sentido, entende-se que não haveria nenhuma ação a ser feita por parte da comissão julgadora, visto que tais fatalidades ocorreram após se findar o processo de enquadramento e serem implantados na folha de pagamento.
Por fim, nos outros dois processos, não foi detectado o óbito do requerente tendo ele ocorrido ao longo do ciclo de vida do processo de julgamento.
No primeiro desses dois processos (04093.017562/2013-84) , a requerente veio a óbito um ano após o enquadramento da requerente, não tendo sido ela implantada na folha de pagamento e restando pendente, a princípio, a notificação do enquadramento pela interessada, que, por óbvio, não ocorrerá.
No segundo processo (04093.004400/2013-86) , a requerente veio a óbito em 2015, dois anos após dar entrada no requerimento, sendo que o processo começou a ser analisado em 2017.
Essas ocorrências evidenciam a necessidade de implantação, por parte da CEEXT, de um controle de verificação, no SisObi, de eventuais falecimentos do requerente antes do momento de realização do enquadramento do interessado. Além disso, é interessante que esse procedimento também seja executado após a notificação do interessado quanto ao enquadramento, caso o requerente não venha a respondê-la.
Esse controle será recomendado a CEEXT em momento oportuno, juntamente com a determinação para o arquivamento dos dois últimos processos mencionados, após o envio das propostas para comentários pela Comissão sobre os impactos de sua eventual adoção.
Manutenção de vínculo com o estado de RO
Visto que a transformação em estado do território de RO se deu em 1981, antes da promulgação da CF/88, o direito à transposição para os servidores desse estado possui requisitos ligeiramente diferentes dos estabelecidos para o estado de AP e RR.
Além do fato de não bastar comprovar vínculo por 90 dias com o estado até a data de sua efetiva instalação, em geral, os servidores que trabalharam para o estado de RO durante sua formação e instalação devem comprovar que mantém seu vínculo até os dias correntes ou até o momento de sua aposentadoria, conforme art. 3º, § 3º, da Lei 13.681/2018, transcrito a seguir:
§ 3º Os servidores e os militares mencionados nos incisos I, II, III e IV do caput deste artigo, sem prejuízo dos demais requisitos constitucionais, legais e regulamentares para ingresso no quadro em extinção de que trata o art. 85 da Lei nº 12.249, de 11 de junho de 2010, somente poderão optar pelo ingresso no referido quadro se ainda mantiverem o mesmo vínculo funcional efetivo com o Estado de Rondônia existente em 15 de março de 1987, ou, no caso dos servidores municipais, se mantiverem o mesmo vínculo funcional efetivo existente em 23 de dezembro de 1981, ressalvadas, em ambos os casos, as promoções e progressões obtidas em conformidade com a Constituição Federal. (grifos nossos) 
Durante a análise da amostragem dos 166 processos relacionados ao grupo de risco e dos 30 processos relacionados ao grupo de controle, foi observado que houve o deferimento indevido dos processos em 28 e 2 processos, respectivamente, em decorrência de não ter restado comprovada a manutenção desse vínculo com o Estado de RO.
Em decorrência disso, entende-se ser necessário realizar a oitiva da CEEXT para que se manifeste sobre tais fatos, cabendo posteriormente a determinação para que se proceda à complementação de documentação para que o requerente comprove essa manutenção de vínculo, devendo-se indeferir posteriormente o direito à transposição nos casos em que não ocorrer essa comprovação.
Ademais, ressalta-se que a comprovação do vínculo pelo requerimento ocorre em todos os casos até o momento de entrada do requerimento, cabendo à Comissão o dever de verificar se esse vínculo com o estado se manteve até o momento de julgamento do requerimento quanto ao direito ou quanto ao enquadramento.
A título de exemplo, caso o requerente hipoteticamente venha a tomar posse em outro cargo público inacumulável com o anterior entre a data de entrada do requerimento e do julgamento, deve a Comissão tomar ciência de tal fato e indeferir o pleito de transposição para o servidor rondoniense em questão.
Dessa forma, a fim de aperfeiçoar os controles internos relacionados aos procedimentos de julgamento da CEEXT, cabe, em momento oportuno, recomendar à Comissão que inclua em seus checklists a verificação antes do enquadramento de que o solicitante mantenha vínculo atual com o estado de RO, quando se tratar de requerimentos oriundos desse estado.
Habilitação mínima para regular ingresso no magistério
 Na amostragem dos 166 processos em grupo de risco, foi observado o deferimento indevido do direito de transposição em 28 processos, dos quais 9 processos (apêndice C) tiveram como causa a não comprovação de critérios de habilitação mínima para o exercício de magistério durante o momento de contratação, como celetista, pelo respectivo estado ou ex-território.
Preliminarmente, verifica-se que a CEEXT indeferiu o direito de transposição a uma requerente na análise do processo 04093.007815/2013-10, em decorrência da ausência de comprovação do preenchimento dos critérios mínimos estabelecidos no art. 30 da Lei 5.692, de 11 de agosto de 1971, Lei de Diretrizes e Bases de Educação vigente na época em que a requerente foi contratada para o cargo de magistério.
Embora, no momento de elaboração deste relatório o processo se encontre em fase recursal, impende registrar que a eventual adoção de critério de julgamento diverso nos 9 processos analisados daquele adotado no processo mencionado supra implicaria em comportamento contraditório pela Administração Pública Federal, o que é proibido segundo doutrina jurídica (nemo potest venire contra factum proprium) .
Poder-se-ia a princípio reformar a decisão estabelecida em "primeira instância administrativa" no processo 04093.007815/2013-10, contudo, pelas razões expostas a seguir, entende-se que a decisão adotada nele esteja correta, devendo-se proceder a complementação de documentação nos outros processos apontados, a fim de se uniformar o entendimento sobre a comprovação dos requisitos mínimos de ingresso no cargo público para efeitos de deferimento do direito de transposição.
O direito de transposição encontra-se positivado no art. 89 do ADCT/88, in verbis:
Art. 89. Os integrantes da carreira policial militar e os servidores municipais do ex-Território Federal de Rondônia que, comprovadamente, se encontravam no exercício regular de suas funções prestando serviço àquele ex-Território na data em que foi transformado em Estado, bem como os servidores e os policiais militares alcançados pelo disposto no art. 36 da Lei Complementar nº 41, de 22 de dezembro de 1981, e aqueles admitidos regularmente nos quadros do Estado de Rondônia até a data de posse do primeiro Governador eleito, em 15 de março de 1987, constituirão, mediante opção, quadro em extinção da administração federal, assegurados os direitos e as vantagens a eles inerentes, vedado o pagamento, a qualquer título, de diferenças remuneratórias.
 (grifos nossos) 
Embora esse artigo mencione apenas o direito de transposição referente ao ex-território de RO, seu dispositivo se aplica aos ex-territórios de AP e RR, conforme art. 14, § 2º, do ADCT/88:
Art. 14. Os Territórios Federais de Roraima e do Amapá são transformados em Estados Federados, mantidos seus atuais limites geográficos.
§ 2º Aplicam-se à transformação e instalação dos Estados de Roraima e Amapá as normas e critérios seguidos na criação do Estado de Rondônia, respeitado o disposto na Constituição e neste Ato.
 (grifos nossos) 
Da leitura dos dois dispositivos, verifica-se que é requisito essencial para o exercício do direito de transposição que a admissão nos quadros dos estados ou ex-território tenha ocorrido de forma regular seguindo os critérios estabelecidos na época.
Considerando que tais admissões ocorreram antes da promulgação da nossa Carta Magna vigente, é preciso analisar a CF/67, que, em seu art. 150, § 23, assim dispõe:
Art 150 - A Constituição assegura aos brasileiros e aos estrangeiros residentes no País a inviolabilidade dos direitos concernentes à vida, à liberdade, à segurança e à propriedade, nos termos seguintes:
§ 23 - É livre o exercício de qualquer trabalho, ofício ou profissão, observadas as condições de capacidade que a lei estabelecer.
 (grifo nosso) 
Verifica-se, portanto, que a norma constitucional de 1967 que estabelece o direito fundamental ao trabalho é de eficácia contida, de forma idêntica ao que ocorre no art. 5º, XIII, da CF/88. Por essa razão, nas lições de José Afonso da Silva (2001) , trata-se de um exemplo de norma constitucional de aplicação imediata que estabelece um direito subjetivo que pode ser restringível por meio de legislação infraconstitucional.
No caso concreto, o direito ao exercício do magistério foi restringido na época pela Lei 5.692, de 11 de agosto de 1971, LDB vigente da época que foi revogada posteriormente pela Lei 9.394, de 20 de dezembro de 1996. O art. 30, alíneas a, b e c, daquela lei assim dispõe sobre os critérios mínimos de habilitação para o exercício de magistério:
Art. 30 - Exigir-se-á como formação mínima para o exercício de magistério: 
a) no ensino de 1º grau, da 1ª à 4ª séries, habilitação específica de 2º grau; 
b) no ensino de 1º grau, da 1ª à 8ª séries, habilitação específica de grau superior, ao nível de graduação, representada por licenciatura de 1º grau, obtida em curso de curta duração;
c) em todo o ensino de 1º e 2º graus, habilitação específica obtida em curso superior de graduação correspondente a licenciatura plena.
No caso, a oferta de professores não era suficiente para atender a demanda, o art. 77 da Lei 5.692/1971 autorizava a dispensa dos requisitos previstos no art. 30, estabelecendo, contudo, outros critérios menos rígidos, mas que ainda assim deveriam ser observados, in verbis:
Art. 77. Quando a oferta de professores, legalmente habilitados, não bastar para atender às necessidades do ensino, permitir-se-á que lecionem, em caráter suplementar e a título precário:
a) no ensino de 1º grau, até a 8ª série, os diplomados com habilitação para o magistério ao nível da 4ª série de 2º grau;
b) no ensino de 1º grau, até a 6ª série, os diplomados com habilitação para o magistério ao nível da 3ª série de 2º grau;
c) no ensino de 2º grau, até a série final, os portadores de diploma relativo à licenciatura de 1º grau.
Parágrafo único. Onde e quando persistir a falta real de professôres, após a aplicação dos critérios estabelecidos neste artigo, poderão ainda lecionar:
a) no ensino de 1º grau, até a 6ª série, candidatos que hajam concluído a 8ª série e venham a ser preparados em cursos intensivos;
b) no ensino de 1º grau, até a 5ª série, candidatos habilitados em exames de capacitação regulados, nos vários sistemas, pelos respectivos Conselhos de Educação;
c) nas demais séries do ensino de 1º grau e no de 2º grau, candidatos habilitados em exames de suficiência regulados pelo Conselho Federal de Educação e realizados em instituições oficiais de ensino superior indicados pelo mesmo Conselho.
Diante do exposto, entende-se que o preenchimento dos requisitos dispostos no art. 30 e 77 da Lei 5.692/1971 no momento de ingresso do cargo de magistério são essenciais para o exercício do direito à transposição e para o seu deferimento durante o julgamento da CEEXT, conforme comando do art. 89 c/c art. 14, § 2º, do ADCT/88. 
Nesse aspecto, deve-se destacar que o fato de o servidor público ter sido contratado via CLT e depois ter sido transposto para o regime estatutário é irrelevante para a análise da questão, visto que a própria Lei 5.692/1971, em seu art. 35, vedava qualquer distinção entre celetistas e estatutários.
Igualmente não se questiona a manutenção do vínculo atual dos requerentes com o estado de origem, visto se tratar, por vezes, de vínculo estabelecido há 30 anos, que já podem ter ensejado em aposentadorias e devem assim ser preservados em nome da segurança jurídica.
Apenas deve-se destacar que o direito à manutenção do vínculo no estado de origem é distinto do direito à transposição para quadro em extinção da Administração Pública Federal, sendo que, nesse último caso, não há o que se falar em segurança jurídica, na medida em que o pedido de opção pelo seu exercício se traduz em expectativa de direito e não em direito adquirido, em cujo exame a CEEXT deve observar o estrito cumprimento do princípio da legalidade.
Destarte, entende-se que seja necessário realizar oitiva da CEEXT para que se pronuncie acerca do deferimento indevido do direito de transposição em tais processos. Haja vista que não restou comprovado o preenchimento dos critérios de habilitação mínima estabelecidos no art. 30 e 77 da Lei 5.692/1971, vigente na época, deve a Comissão proceder à complementação de documentação para que os respectivos requerentes encaminhem certificados e históricos de modo a comprovar tal preenchimento de requisito no momento de ingresso do cargo como contratado celetista.
Não preenchendo os requisitos pelo requerente por meio de documentação enviada em sede de complementação, deve a CEEXT indeferir o direito, em nome do princípio da legalidade estrita e com fundamento no art. 89 c/c art. 14, § 2º, do ADCT/88, bem como demais dispositivos mencionados retro.
De igual modo, em momento oportuno, entende-se ser cabível recomendar que a CEEXT inclua em seus checklists, procedimentos e portarias, a verificação do cumprimento desses requisitos estabelecidos para o magistério estabelecidos na legislação, no caso de requerentes que tiveram vínculo com a administração dos estados na condição de professores.
Por fim, embora a análise depreendida aqui tenha sido feita em relação ao magistério, raciocínio análogo deve ser aplicado aos outros tipos de profissionais que foram contratados pelos três estados em fase de formação ou instalação.
COMENTÁRIOS DOS GESTORES
Conforme detalhamento constante no apêndice A, o presente relatório foi submetido em sua íntegra (peça 59) para comentários dos gestores pertencentes à CEEXT, SEDGG e Secretaria-Executiva do ME, sendo que os dois primeiros órgãos responderam por meio de nota técnica, ao passo que o terceiro não emitiu nenhum comentário no prazo assinalado (peças 68-71) .
De um modo geral, não foi tecida nenhuma ponderação que fosse de encontro às conclusões formuladas no presente relatório, tendo sido acatadas pelos gestores as propostas de ciência, determinação, recomendação, bem como as de consideração de cumprimento e "em cumprimento" dos diversos dispositivos do acórdão ora monitorado.
Apenas, em relação ao item da proposta de encaminhamento 182.6, traz a CEEXT a informação de que a Portaria 8.382, de 31/10/2019 foi revogada pela Portaria SGP/SEDGG/ME 384, de 11/01/2021, razão pela qual se faz necessária a retificação do critério normativo na redação da proposta de ciência a ser dada no presente relatório.
Destarte, prossegue-se na análise do relatório, entendendo-se que as conclusões e propostas de encaminhamento a serem detalhadas em sequência estão em conformidade com a Resolução TCU 315/2020.
CONCLUSÃO
Conforme análise da seção de "resultados gerais" do item 2.4 deste relatório, observa-se que o método de seleção de objetos de fiscalização por meio de análise de dados e inteligência artificial se mostrou bastante benéfico, na medida em que potencializou com um fator de 2,26 a eficiência do cumprimento da recomendação do item 9.7.1 do Acórdão 1919/2019-TCU-Plenáriolenário dirigida a esta unidade técnica.
Embora se considere que essa recomendação esteja a princípio cumprida, entende-se ser necessária a realização, mediante uso de inteligência artificial, de novas amostragens de processos de transposição da CEEXT em novos ciclos desse monitoramento, ante a alta materialidade de volume de recursos fiscalizados evidenciada, que exige o monitoramento e aperfeiçoamento contínuo dos controles internos relacionados aos procedimentos da Comissão ora fiscalizada. 
Ademais, a realização de novos monitoramentos também se justifica pelo fato de restar pendente o cumprimento de algumas determinações feitas à CEEXT, conforme o quadro abaixo:
	Item do Acórdão
	Responsável
	Situação

	9.3
	SEDGG
	Cumprida

	9.4.1
	CEEXT
	Em cumprimento

	9.4.2
	CEEXT
	Cumprida

	9.4.3
	CEEXT
	Em cumprimento

	9.7.1
	SecexAdmin
	Cumprida

Tabela 3 - Cumprimento das deliberações do Acórdão 1919/2019-TCU-Plenáriolenário
Fonte: elaboração própria do TCU
Impende registrar que, conforme evidenciado nesse relatório, o cumprimento dos itens 9.3, 9.4.2 e o já cumprimento parcial do item 9.4.1, e o aperfeiçoamento dos procedimentos de julgamento dos pedidos de transposição e enquadramento por parte da CEEXT e da SEDGG já resultou, com 95% de confiança, em um benefício de redução de débito da ordem de R$ 5 milhões, que chegará à ordem de R$ 18,5 milhões, quando todos os processos forem julgados pela Comissão.
Isso evidencia ainda mais a importância desse monitoramento, razão pela qual se propõe ouvir a CEEXT sobre a viabilidade de implantação dos controles listados na proposta de encaminhamento em sequência. 
Por fim, em decorrência da quantidade grande de processos a serem julgados pela CEEXT e em decorrência do risco de litispendência processual, haja vista a existência de indícios de requerentes que entraram com mais de um processo de transposição, propõem-se ouvir o Ministério da Economia sobre a possibilidade de inclusão e priorização, em seu planejamento de TI, das necessidades de automatização da Comissão, caso isso não esteja sendo feito.
PROPOSTA DE ENCAMINHAMENTO
Ante o exposto, submetem-se os autos à consideração superior, propondo:
1.1. considerar cumprida as determinações contidas nos itens 9.3 e 9.4.2, bem como a recomendação do item 9.7.1 do Acórdão 1919/2019-TCU-Plenáriolenário, Ministro Vital do Rêgo;
1.2. considerar em cumprimento as determinações contidas nos itens 9.4.1 e 9.4.3 do Acórdão 1919/2019-TCU-Plenáriolenário, Ministro Vital do Rêgo;
1.3. referendar, com fulcro no art. 31, § 1º, I, da Lei 12.527/2011, a classificação restrita em grau "pessoal" das peças 46-50 e 53-55 produzidas nesse monitoramento, permitindo seu acesso apenas a servidores e autoridades do TCU e do Ministério da Economia, bem como aos titulares da informação, tendo em vista que a divulgação ostensiva dessas informações pode afetar a intimidade e vida privada dos requerentes dos pedidos de transposição;
1.4. determinar, com fulcro no art. 4º, II, da Resolução TCU 315/2020, à Comissão Especial de Ex-Territórios Federais de Rondônia, do Amapá e de Roraima (CEEXT) , pertencente ao Ministério da Economia (ME) , que, no prazo de 90 dias:
177.4. 
177.4.1. proceda a reavaliação dos seguintes processos SEI 04093.017562/2013-84 e 04093.004400/2013-86, em decorrência da perda de objeto desses, em razão do falecimento de suas respectivas requerentes durante o julgamento do pedido de transposição;
177.4.2. proceda a reavaliação dos seguintes processos, tendo em vista os indícios de concessão indevida do pleito de transposição apontados no apêndice C e D: processo SEI 04093.001460/2013-47, 04093.004400/2013-86, 04093.004856/2013-46, 04093.004923/2013-22, 04093.005888/2013-69, 04093.006767/2013-34, 04093.007137/2013-87, 04093.007162/2013-61, 04093.007213/2013-54, 04093.007815/2013-10, 04093.008285/2013-19, 04093.009052/2013-33, 04093.012783/2013-66, 04093.013535/2013-32, 04093.013888/2013-32, 04093.013916/2013-11, 04093.014032/2013-84, 04093.017426/2013-94, 04093.017562/2013-84, 05502.005360/2015-55, 05502.005787/2015-53, 05502.063130/2015-19, 05504.007093/2015-31, 05504.007928/2015-52, 05504.008394/2015-81, 05504.015081/2018-22 e 05504.020805/2018-50 :
177.5.  recomendar, com fulcro no art. 11 da Resolução-TCU 315/2020, à Comissão Especial de Ex-Territórios Federais de Rondônia, do Amapá e de Roraima (CEEXT) que avalie a conveniência e oportunidade de: 
177.5.1. realizar e anexar, em seus processos de julgamento, todas as consultas previstas em suas listas de verificação de que trata o Anexo III da Portaria 8382/2019, atentando para a contemporaneidade de realização das referidas consultas;
177.5.2. implantar os seguintes controles em seus checklists e normativos de verificação de conformidade dos requerimentos de transposição analisados:
177.5.2.1. verificação, por meio de consulta ao Sistema Informatizado de Controle de Óbitos (SisObi) , de eventuais falecimentos do requerente de pedido de transposição, antes do momento de realização de seu enquadramento e após sua notificação quanto ao enquadramento, caso o interessado não venha a respondê-la em tempo hábil;
177.5.2.2. verificação, em momento anterior ao enquadramento, se o requerente de pedido de transposição mantém vínculo atual com o estado de Rondônia, quando se tratar de requerimentos oriundos desse estado, em observância ao disposto no art. 3º, § 3º, da Lei 13.681/2018;
177.5.2.3. verificação de cumprimento dos requisitos estabelecidos nos art. 30 e 77 da Lei 5.692/1971, vigente na época de ingresso dos servidores, para comprovação de regular ingresso nos quadros de magistério da Administração Pública, em observância ao disposto no art. 89 c/c art. 14, § 2º, do ADCT/88, quando se tratar de requerimentos referente a professores;
177.6.  dar ciência, com fundamento no art. 9º, I, da Resolução-TCU 315/2020, à Comissão Especial de Ex-Territórios Federais de Rondônia, do Amapá e de Roraima (CEEXT) de que:
177.6.1. restou ausente parecer ou voto que fundamentasse a decisão sobre o processo SEI 05502.060000/2015-6, o que afronta o devido processo legal, positivado no art. 5º, LIV, da Constituição Federal/88;
177.6.2. restou ausente no processo SEI 05502.004633/2015-44 a comprovação de vínculo mínimo de noventa dias consecutivos até outubro de 1993 para comprovação do direito de transposição segundo a EC 98/2017, bem como a declaração de não acumulação ou de cumulação legal de cargos, o que afronta o disposto na Portaria SGP/SEDGG/ME 384, de 11/01/202, podendo o descumprimento dessa portaria acarretar em responsabilização dos gestores em função de eventual concessão indevida do pleito de transposição; e
177.7. recomendar, com fulcro no art. 11 da Resolução-TCU 315/2020,  ao Ministério da Economia que avalie a conveniência e oportunidade de incluir e priorizar em seu plano diretor de TI, caso não ainda esteja sendo feito, a necessidade de fornecer ferramenta tecnológica à Comissão Especial de Ex-Territórios Federais de Rondônia, do Amapá e de Roraima (CEEXT) , em especial àquelas que busquem auxiliar o julgamento dos requerimentos de transposição, bem como sua gestão, controle e detecção de litispendência processual, avaliando também os eventuais impactos que essa inclusão ou priorização poderia causar no atendimento a outras necessidades desse Ministério.
Eis o Relatório.

não há.

Não atuou.

MONITORAMENTO DO ACÓRDÃO 1.919/2019-TCU-PLENÁRIO. TRANSPOSIÇÕES DE SERVIDORES DE EX-TERRITÓRIOS PARA QUADRO EM EXTINÇÃO DA ADMINISTRAÇÃO PÚBLICA FEDERAL. SELEÇÃO DE OBJETOS DE FISCALIZAÇÃO POR MEIO DE ANÁLISE DE DADOS E INTELIGÊNCIA ARTIFICIAL. IDENTIFICAÇÃO DE CONCESSÕES DE TRANSPOSIÇÕES INDEVIDAS DETERMINAÇÕES. IDENTIFICAÇÃO DE NOVAS OPORTUNIDADES DE MELHORIAS. RECOMENDAÇÕES.

MONITORAMENTO (MON)

Secretaria de Controle Externo da Administração do Estado (SecexAdmin).

Trata-se de monitoramento das deliberações contidas no Acórdão 1919/2019-TCU-Plenário (peça 2) , no âmbito do qual se discutiu a transposição de servidores e empregados dos mencionados ex-Territórios Federais de Rondônia, do Amapá e de Roraima a quadro em extinção da Administração Pública Federal.
No caso em epígrafe, convém lembrar que a origem das transposições analisadas se deu com a promulgação da Emenda Constitucional 98/2017. Referida norma ampliou de maneira substancial o alcance dos direitos previstos no art. 31 da Emenda Constitucional 19/1998, permitindo a possibilidade de integrar o quadro em extinção da Administração Pública qualquer pessoa que comprove ter mantido, por pelo menos noventa dias, qualquer espécie de vínculo com a administração direta, indireta, autárquica e fundacional, empresa pública e sociedade de economia mista, no período de instalação dos Estados de RO, do AP e de RR. 
Preliminarmente, vale lembrar que o comando constitucional que serve de referência para as transposições que ora são analisadas, na época da prolação do Acórdão 1919/2019-TCU-Plenário, estava sendo questionado pela Procuradoria-Geral da República no âmbito do Supremo Tribunal Federal nos autos da Ação Direta de Inconstitucionalidade 5.935. Ocorre que a referida ação constitucional, julgada em 22/5/2020, foi considerada improcedente, consoante a ementa a seguir destacada:
AÇÃO DIRETA DE INCONSTITUCIONALIDADE. EC 98/2017. SERVIDORES DOS TERRITÓRIOS FEDERAIS. AMAPÁ E RORAIMA. ALEGADA OFENSA À CLÁUSULA PÉTREA DOS DIREITOS E GARANTIAS INDIVIDUAIS (ART. 60, § 4º, IV, CFRB) . AUSÊNCIA DE VIOLAÇÃO AO NÚCLEO ESSENCIAL OU DE TENDÊNCIA A ABOLIR O PRINCÍPIO DO CONCURSO PÚBLICO. SITUAÇÃO EXCEPCIONAL. DESENVOLVIMENTO DA FEDERAÇÃO. ISONOMIA MATERIAL. DIGNIDADE HUMANA PROTEGIDA. AÇÃO DIRETA DE INCONSTITUCIONALIDADE CONHECIDA E JULGADA IMPROCEDENTE. 
1. Os direitos e garantias individuais foram alçados à condição de cláusula pétrea pela primeira vez na Constituição da República de 1988. O art. 60, §4º, IV, protege o texto constitucional de emendas que atinjam o núcleo essencial desses direitos ou tendam a aboli-los. 
2. A interpretação do alcance das cláusulas pétreas deve encontrar equilíbrio entre a preservação do núcleo identitário constitucional e o regime democrático. Precedentes. 
3. Presentes elementos que justifiquem o tratamento diferenciado, a norma que promove desequiparação de direitos concretiza a faceta material do princípio da isonomia (art. 5º, caput, CRFB) . Precedentes. 
4. Ao excepcionar o princípio do concurso público por emenda constitucional e, em situação reconhecidamente singular, o legislador não afeta seu núcleo essencial nem busca aboli-lo.
5. A forma federativa de Estado, outra cláusula pétrea, pressupõe a busca pelo desenvolvimento de cada ente, para a erradicação da pobreza e redução das desigualdades regionais (art. 3º, III, CRFB) , sendo prerrogativa da União atuar nesse sentido também no exercício de seu Poder Legislativo. 
6. O ordenamento pátrio possui outras exceções ao concurso público, inclusive que garantem a efetivação de trabalhadores de ex-Territórios, cabendo ao constituinte derivado estabelecer critérios para alargá-la, bem como medir o impacto orçamentário. 
7. A proteção estabelecida pelo art. 60, § 4º, IV, da CRFB, visa precipuamente a garantia da dignidade humana, que não se encontra ameaçada, de qualquer forma, pela norma questionada. 
8. Ação direta de inconstitucionalidade conhecida e julgada improcedente.
 (Relator: EDSON FACHIN, Tribunal Pleno, julgado em 22/5/2020, publicado em 3/6/2020) .
Quanto à ação direta de inconstitucionalidade mencionada, rememoro que, no voto condutor do acórdão em monitoramento, deixei de sugerir a expedição de recomendação à Secretaria Especial de Desburocratização, Gestão e Governo Digital (SEDGG) por ter ciência de não seria possível negar vigência à EC 98/2017 mesmo diante de uma ADI questionando sua constitucionalidade. Na ocasião assim me manifestei a respeito:
Descabe, também, recomendar à Secretaria Especial de Desburocratização, Gestão e Governo Digital que suspenda, com fundamento em seu poder de autotutela, a publicação de portarias que concretizem o enquadramento efetivo de requerentes à transposição até o julgamento da ADI 5.935 do Supremo Tribunal Federal. Observo que a EC 98/2017, norma questionada pela referida ação direta de inconstitucionalidade, está em pleno vigor e, como tal, não cabe recomendar que seja a ela negada validade.
Portanto, uma vez considerada constitucional a EC 98/2017, cabe a este Tribunal apenas fiscalizar o cumprimento dos requisitos que referida norma estabeleceu para que as transposições sejam efetivadas. Nesse caminho, importa transcrever os comandos objetos do presente monitoramento:
	(...) 
9.3. determinar à Secretaria Especial de Desburocratização, Gestão e Governo Digital (SEDGG) , com fulcro art. 43, inc. I, da Lei 8.443/1992 c/c o art. 250, inc. II, do RITCU que, no prazo de até 60 dias, implemente em roteiro ou norma interna, os seguintes controles sobre o exame dos processos de transposição para os quadros em extinção da administração federal cujos pedidos de opção ou deferimentos sejam fundados na alteração promovida pela EC 98/2017, ao alterar o art. 31 da EC 19/1998: 
9.3.1. certificação de que a documentação comprobatória apresentada pelo requerente é válida, hábil e suficiente para comprovação fática da relação ou vínculo funcional, empregatício, estatutário ou de trabalho, por pelo menos 90 dias, com os ex-territórios de Roraima ou do Amapá, conforme o caso; 
9.3.2. padronização de critérios de aceitação, avaliação e julgamento desses documentos e dos pedidos de opção entre a 2ª e 3º Câmaras de Julgamento, a fim de assegurar a legalidade, legitimidade e isonomia dos procedimentos adotados por ambos colegiados; 
9.3.3. conferência sistematizada da data de rompimento do vínculo dos requerentes, haja vista o direito ao enquadramento somente permitido na data em que os ex-territórios do Amapá e Roraima foram transformados em Estado ou entre a data de sua transformação em Estado e outubro de 1993; 
9.3.4. comprovação de que o requerente não se enquadra em nenhuma das vedações previstas no art. 7º do Decreto 9.324/2018; 
9.3.5. identificação de eventuais falecimentos antes da efetiva inclusão do requerente na folha de pagamento da União, caso essa conferência não esteja, ainda, sendo adotada; 
9.3.6. no momento da notificação do enquadramento ao pleiteante, requerer desta declaração de não acumulação indevida de cargo público ou informação que subsidie a União nessa verificação, sem prejuízo de manter demais controles que entenderem pertinentes; 
9.3.7. expansão, dentro das possibilidades, das pesquisas já realizadas às demais bases de dados disponíveis (RAIS, RFB etc.) , quando a consulta ao Cadastro Nacional de Informações Sociais (CNIS) não se mostrar suficiente para certificar o período de vínculo declarado pelo requerente, registrando nos processos individuais todas as consultas realizadas; 
9.4. determinar, com fulcro art. 43, inc. I, da Lei 8.443/1992 c/c o art. 250, inc. II, do RITCU, que a Comissão Especial dos ex-territórios Federais de Rondônia, do Amapá e de Roraima (CEEXT) :
9.4.1. proceda a reavaliação dos seguintes processos, tendo em vista a insuficiência dos documentos apresentados pelos requerentes para comprovar o direito à transposição para o quadro em extinção da administração federal, conformes § 4º e 5º do art. 31 da EC 19/1998, alterado pela EC 98/2017: 05502.000450/2015-50, 05502.001592/2015-34, 05502.004633/2015-44, 05502.001827/2015-98, 05502.005903/2015-34, 05502.059930/2015-27, 05502.005027/2015-46, 05502.003666/2015-77, 05502.060521/2015-73, 05502.005481/2015-05, 05504.005193/2018-75, 05502.003292/2015-90, 05502.059394/2015-60, 05502.004752/2015-05, 05502.005200/2015-14, 05502.005480/2015-52; 
9.4.2. proceda a reanálise dos seguintes processos, tendo em vista que o deferimento dos pedidos de transposição para o quadro em extinção da administração federal não observou os marcos temporais do art. 31 da EC 19/1998, alterada pela EC 98/2017: 05504.006691/2018-35, 05502.062799/2015-85, 05502.004837/2015-85, 05502.062075/2015-31, 05502.003631/2015-38, 05502.003819/2015-86; 
9.4.3. certifique-se que, nos processos com pedidos de opção deferidos em 2018, com base na alteração promovida pela EC 98/2017, os requerentes sem vínculos ativos não se enquadram nas vedações previstas no art. 7º do Decreto 9.324/2018, antes de promover sua inclusão em folha de pagamento; 
 (...) 
9.7. recomendar à Segecex que, por meio das unidades técnicas finalísticas, avalie a conveniência e a oportunidade de: 
9.7.1 incluir, nos próximos planos de fiscalizações, ações de controle com vistas a avaliar a legalidade de novas amostras referentes aos procedimentos de análise dos requerimentos de transposição decorrentes da Emenda Constitucional 98/2017, podendo articular-se, para esse desiderato, caso entenda pertinente, com a Controladoria Geral da União, nos termos do art. 70 da CF/1988;
Com esse objetivo, a SecexAdministração avaliou, nos presentes autos, o cumprimento pela Comissão Especial dos Ex-Territórios Federais de Rondônia, do Amapá e de Roraima (CEEXT) e por parte da Secretaria Especial de Desburocratização, Gestão e Governo Digital (SEDGG) , das deliberações contidas nos itens 9.3 e 9.4 supramencionados, bem como a recomendação à Segecex contida no item 9.7.1, esta com objetivo de avaliar a legalidade de novas amostras de processos de requerimentos decorrentes da EC 98/2017.
Para análise das deliberações contidas nos itens 9.3 e 9.4 do Acórdão 1919/2019-TCU-Plenário, a unidade técnica realizou diligências à CEEXT e à SEDGG com vistas a obter informações, documentos e acesso a processos específicos. Para cumprimento da recomendação contida no item 9.7.1, acerca de avaliação de legalidade de requerimentos de transposição por amostragem, foi realizado o processo de análise de dados descrito na figura 1 abaixo:
Figura 1 - Processo de análise de dados para amostragem
Vale registrar que o volume total atual de recursos fiscalizados foi de R$ 683.240.002,39, considerando os 8.016 servidores oriundos dos ex-territórios já implantados na folha de pagamento do ME (peça 55) e considerando uma média anual de gastos com cada um desses servidores da ordem de R$ 85.234,53.
Segundo projeções feitas pela unidade técnica, quando terminar o julgamento de todos os processos de transposição pela CEEXT, a projeção de impacto no orçamento federal será de R$ 2.471.375.233,20 por ano, considerando a taxa de deferimento da CEEXT de cerca de 40,30% dos processos.
II
Feito o necessário resumo, registro, no essencial, minha concordância com a proposta formulada pela unidade técnica, razão pela qual acolho os pareceres precedentes por seus próprios fundamentos, no que não colidirem com as razões que passo a expor.
Item 9.3 do Acórdão 1919/2019-TCU-Plenário
No que diz respeito ao item em análise, por meio do qual esta Corte de Contas determinou a implementação de  roteiro ou norma interna contemplando controles sobre o exame dos processos de transposição para os quadros em extinção da Administração Federal, observo que foi editada a Portaria 8.382/2019, norma que detalhou os procedimentos para análise dos requerimentos de transposição e que, em seu Anexo III, traz lista de verificação (checklist) , contemplando a documentação mínima que deve constar do processo para a transposição e análise de enquadramento, para cada emenda constitucional (EC 60/2009, EC 79/2014 e EC 98/2017) . 
Na linha da manifestação da SecexAdministração, verifico que a CEEXT vem adotando medidas de forma proativa para dirimir eventuais dúvidas e suprir lacunas da legislação em relação aos procedimentos de transposição e enquadramento, os quais envolvem assuntos de complexidade e de grande impacto nas atividades da Comissão. 
Destaco que a sobredita Portaria 8.382/2019 foi revogada pela Portaria SGP/SEDGG/ME 384, de 11 de janeiro de 2021 (peça 70) , norma esta que já aprimora o normativo anterior no que tange aos procedimentos a serem observados pela CEEXT para análise, processamento e julgamento de requerimentos de opção e enquadramento no quadro em extinção da Administração Pública Federal.
Com isso, acolho as conclusões da unidade técnica e considero cumprida a determinação constate do subitem 9.3 do Acórdão 1919/2019-TCU-Plenário.
Itens 9.4.1 e 9.4.2 do Acórdão 1919/2019-TCU-Plenário
Quanto aos subitens 9.4.1 e 9.4.2 do acórdão em monitoramento, que dizem respeito à identificação de falhas na análise de 22 processos de transposição, observo que a CEEXT procedeu à sua revisão de ofício, retificando-os para indeferidos. Com isso, na linha do que propõe a SecexAdministração, considero cumprida a referida determinação.
No que diz respeito aos problemas constantes dos 16 processos descritos no subitem 9.4.1 do Acórdão 1919/2019-TCU-Plenário, observo que em dois deles a equipe de auditoria encontrou os seguintes problemas:
 (i) Processo SEI 05504.005193/2018-75: Notificada mediante o Ofício 59995/2019/CEEXT-EC98-AMAPÁ/MP, de 22/11/2019, a interessada juntou documentos em 24/1/2020 (SEI 7126549) : nova declaração datada de 22/1/2020, de que exerceu cargo comissionado - contrato administrativo, na categoria funcional de auxiliar de laboratório no período 3/5/1993 a 21/10/2011; as folhas de pagamento e contracheques parcialmente ilegíveis apresentam período de setembro de 1993 em diante; a consulta ao CNIS (SEI7126543 e 7126544) , não apresentou vínculo com o Estado do Amapá antes de 11/10/2007. Processo pendente de apreciação de revisão de ofício, não constando movimentação após o despacho de envio dos autos a SGP-CEEXT-COMPL-AP - Complementação Processual - Amapá em 20/3/2020 (SEI 7126551) ;
 (ii) Processo SEI 05502.004633/2015-44: (...) Destarte, não foram afastados os indícios de não comprovação do vínculo de noventa dias consecutivos até outubro de 1993, bem como não foi colhida a declaração de não acumulação ou de cumulação legal de cargos, a qual foi indevidamente considerada suprida pela declaração de concordância com o enquadramento datada de 19/12/2018, consoante lista de verificação de 29/3/2020 (8980491) . A Portaria 8.760, de 31/3/2020, publicou o deferimento de opção;
Diante de tais observações, a unidade técnica propõe considerar em cumprimento a determinação do subitem 9.4.1, sugerindo que a CEEXT se pronuncie acerca das ocorrências destacadas. Além disso, a SecexAdministração sugere dar ciência à CEEXT de que os fatos apontados na análise dos Processos 05504.005193/2018-75 e 05502.004633/2015-44 afrontam o disposto na Portaria 8.382/2019, norma vigente à época desses requerimentos. 
Do exposto, acolho a proposta de encaminhamento no sentido de considerar em cumprimento o subitem 9.4.1. A despeito de tal fato, deixo de acolher a proposta de ciência formulada pela unidade técnica por entendê-la desnecessária, tendo em vista que que lastreada em dois casos específicos, que serão esclarecidos e avaliados em novo ciclo de monitoramento.
Item 9.4.3 do Acórdão 1919/2019-TCU-Plenário
Ao expedir o referido comando, que visou mitigar as deficiências nos controles internos até então estabelecidos, a intenção foi no sentido de a CEEXT se certificar de que, nos processos com pedidos de opção deferidos em 2018, com base na alteração promovida pela EC 98/2017, os requerentes sem vínculos ativos não se enquadravam nas vedações previstas no art. 7º do Decreto 9.324/2018, antes de promover sua inclusão em folha de pagamento.
Nesse escopo, da amostra examinada pela equipe de auditoria, constatou-se que alguns processos que tiveram tramitação após novembro de 2019 não continham a lista de verificação estabelecida a partir da edição da Portaria Normativa 8.382/2019. Vale dizer que a referida portaria enumera, dentre outros, os seguintes procedimentos que devem ser realizados: a) consultas ao Sisob; RFB; TSE situação eleitoral - Comprovação de estar em gozo de direitos políticos - Art. 7º, inciso V, do Decreto 9.324/2018; CNIS; RAIS; SIAPE; e b) Comprovação de não incidência nos incisos I, II, III e IV do artigo 7º do Decreto 9.324/2018.
A SecexAdministração observou que, nos processos que continham a lista de verificação, foram realizadas consultas ao Sisob, ao TSE e a RFB. Destaca-se que as consultas ao Siape e à base Rais não estão sendo realizadas. Segundo a unidade técnica, a consulta à Base Rais, em geral, constou na lista de verificação com observação de 'considerada suprida em razão da documentação apresentada' (a exemplo dos processos 05504.006010/2018-39 05504.015544/2018-56 e 05504.011712/2018-34) . 
Quanto à comprovação de não incidência das vedações do art. 7º do Decreto 9.324/2018, observou-se que mesmo nos processos que não continham a lista de verificação, foi procedida a consulta de regularidade eleitoral. Em apenas três processos não foi anexada a comprovação da não incidência da vedação dos incisos I, a IV do artigo 7º do Decreto 9.324/2018: (SEI 05504.009345/2018-17 e 05504.011712/2018-34 e 05502.004633/2015-44) . 
Considerando o exposto, na linha do que observou a SecexAdministração, entendo que as falhas pontuais destacadas não maculam os processos de trabalho da comissão quanto a esse tema, visto que, na amostra apurada, a maior parte dos processos em que houve a emissão de ofício de notificação solicitando a remessa de documentos que comprovem a não incidência da vedação objeto da determinação, ainda não houve retorno dos documentos. 
Considerando a grande quantidade de processos que estão na situação "aguardando complementação de documentação" ou "aguardando parecer para pronunciamento de mérito" (direito a transposição ou sobre a situação do enquadramento) , entendo que a determinação em epígrafe deve ser considerada em implementação, a fim de ser avaliada em monitoramento futuro.
Item 9.7.1 do Acórdão 1919/2019-TCU-Plenário
Da Metodologia adotada
Para a implementação do subitem 9.7.1, então direcionado à Segecex, que previa ações de controle com vistas a avaliar a legalidade de novas amostras referentes aos procedimentos de análise dos requerimentos de transposição decorrentes da Emenda Constitucional 98/2017, a SecexAdministração, por meio de técnicas de Machine Learning, concebeu uma abordagem alternativa em que se buscou a concepção de uma sequência de modelos computacionais de inteligência artificial que mensuram o risco de um processo deferido pela comissão ser indeferido, com base em características daquele processo. 
A premissa utilizada é de que tais processos possuiriam atributos destoantes de seus pares, de modo a se caracterizarem como outliers, que poderiam ser detectados por modelos computacionais de aprendizado supervisionado de máquina treinados com os dados extraídos. 
Para implementar tal abordagem, a unidade técnica realizaou a extração das informações das atas de julgamento da CEEXT, dispostas em formato PDF, para os quais, em muitos casos, foi realizado o reconhecimento ótico de caracteres (OCR) , quando os documentos eram formados por atas digitalizadas como imagens. 
Para se extrair e tratar os dados contidos nas atas, foram utilizadas diversas técnicas de processamento de linguagem natural, tais como separação de frases em palavras (tokenization) , redução de palavras a seus radicais gramaticais (stemming) e correção de eventuais erros de português por meio da medição da Distância de Levenshtein. 
Essas etapas foram executadas nos meses de agosto e setembro de 2020, sendo extraídos 27.069 processos julgados pela CEEXT, o que representa cerca de 95,92% dos processos apreciados até a data de 30/04/2020, segundo o sítio do Ministério da Economia, acessado em 6/11/2020.
A partir dos dados obtidos com esses processos, foram concebidas sete variáveis independentes para treinamento posterior de modelos de aprendizado de máquina, etapa essa denominada feature engineering.
Em seguida, modelos computacionais de aprendizado de máquina foram treinados com essas variáveis independentes para predizerem a variável dependente (target) sobre o deferimento ou indeferimento dos processos. A partir de tais modelos computacionais, foram selecionados oito deles, de acordo com a métrica de acurácia, mensurada para cada um, a partir da técnica de cross-validation com dez compartimentos (folds) .
A partir de então, os oito modelos selecionados foram treinados em um conjunto de nove grupos da população total de processos deferidos, com aferição da probabilidade de confiança de indeferimento. Essa probabilidade é a chance de indeferimento de um processo em cada um dos modelos. In casu, uma probabilidade maior que 50% significa que aquele modelo "discorda" do posicionamento da CEEXT sobre o deferimento, ao passo que uma probabilidade menor que 50% significa que ele "concorda" com tal posicionamento. 
Incumbe registrar que essa "concordância" ou "discordância" do modelo não se trata de nenhum julgamento de especialista, visto que modelos de aprendizado de máquina não são dotados de inteligência cognitiva, mas de algoritmos matemático-estatísticos, que, nesse domínio específico separam o conjunto de processos em duas classificações, deferido ou indeferido, podendo tal classificação convergir ou não. 
O gráfico de dispersão a seguir explicita o comportamento dos 10.909 processos deferidos em relação aos seus riscos e desvios de riscos:
Figura 2 - Gráfico de dispersão de processos deferidos por risco e desvio do risco
A partir de então, foi selecionada para o grupo de risco uma população de 438 processos, que tiveram risco maior que 80% e desvio do risco menor que 10%. Trata-se de processos para os quais os modelos, de forma bastante "consensual", classificaram como alta a probabilidade de indeferimento, e que, entretanto, foram deferidos pela Comissão.
A fim de se comparar esse grupo de risco, foi definido como grupo de controle a população de todos os processos deferidos. Em seguida, foi realizada a amostragem aleatória dessas populações de risco e de controle, a fim de formar os respectivos grupos com 166 e 30 processos para análise.
Por fim, selecionadas as amostras referentes aos grupos de risco e de controle, realizou-se a inspeção manual desses processos, a fim de verificar se os requerimentos foram corretamente deferidos.
Dos resultados obtidos e propostas de encaminhamento
A tabela a seguir resume os resultados obtidos a partir da metodologia apresentada:
		Grupo de Risco
	Grupo de Controle

	População de Processos
	438 processos
	10.909 processos

	Amostra de Processos
	166 processos
	30 processos

	Deferimentos Devidos
	124 processos
74,70%
	25 processos
83,33%

	Deferimentos Indevidos
	25 processos
15,06%
	2 processos
6,67%

	Inferência de Deferimentos Indevidos na População para 95% de confiança
	15,06% ± 0,90%
	6,67% ± 1,19%

Tabela 1 - Resultados da análise dos processos amostrados (item 9.7.1 do acórdão) 
Verifica-se, no grupo de risco selecionado por meio de inteligência artificial, uma taxa de deferimentos indevidos encontrados de 15,06% dos processos, ao passo que, para o grupo de controle, no qual a seleção se deu por meio de amostragem aleatória de todos os processos deferidos, a taxa foi de 6,67%. 
Isso significa que a abordagem de utilização de análise de dados para direcionamento da fiscalização foi bem-sucedida, na medida em que mostrou um fator de eficiência de 2,26 vezes maior que o método tradicional, que demandaria a análise de 375 processos, em vez de 166, para se chegar no mesmo desfecho. 
Como resultado, encontraram-se os dados dispostos nos apêndices C e D (peça 73, p. 39-42) , que são a seguir sumarizados, nos quais os principais problemas que maculam o deferimento são: (i) Óbitos dos requerentes ocorridos ao longo do ciclo de vida dos processos; (ii) Manutenção de vínculo com o estado de RO e (iii) não comprovação de habilitação mínima para regular ingresso no magistério:

Tabela 2- Resultados da avaliação dos processos do grupo de risco
	Número do Processo
	UF
	Processo foi deferido?
	Indícios de equívoco no deferimento?
	Observação

	04093.013888/2013-32
	RO
	Sim
	Sim
	Ausente comprovação de habilitação mínima para regular ingresso no magistério.

	04093.018122/2013-44
	RO
	Não
	-
	Pleito indeferido

	04093.014032/2013-84
	RO
	Sim
	Sim
	Não comprovação de manutenção de vínculo original com o estado de RO

	04093.004923/2013-22
	RO
	Sim
	Sim
	Ausente comprovação de habilitação mínima para regular ingresso no magistério

	04093.008387/2013-34
	RO
	-
	-
	Óbito do (a) requerente durante o processo, com consequente perda de objeto

	04093.008285/2013-19
	RO
	Sim
	Sim
	Quebra de vínculo original com o estado de RO

	04093.004856/2013-46
	RO
	Sim
	Sim
	Ausente comprovação de habilitação mínima para regular ingresso no magistério

	05504.008394/2015-81
	AP
	Sim
	Sim
	Requerente foi demitido (a) . Vedação à transposição conforme art. 7º do Decreto 9.328/2018.

	04093.007213/2013-54
	RO
	Sim
	Sim
	Não comprovação de manutenção de vínculo original com o estado de RO

	04093.006767/2013-34
	RO
	Sim
	Sim
	Ausente comprovação de habilitação mínima para regular ingresso no magistério

	05504.016198/2018-23
	AP
	Não
	-
	Em fase de complementação de documentação

	05502.061568/2015-54
	RR
	Não
	-
	Em fase de complementação de documentação

	04093.017426/2013-94
	RO
	Sim
	Sim
	Documentação frágil para comprovação de manutenção de vínculo original com o estado de RO

	04093.005894/2013-16
	RO
	Sim
	Não
	Renúncia expressa ao direito de transposição, com consequente arquivamento do processo

	04093.006950/2013-30
	RO
	Não
	-
	Pleito indeferido mediante revisão de ofício

	05504.009009/2018-66
	AP
	Não
	-
	Em fase de complementação de documentação

	05504.007093/2015-31
	AP
	Sim
	Sim
	Ausente comprovação de habilitação mínima para regular ingresso no magistério

	04093.013535/2013-32
	RO
	Sim
	Sim
	Documentação frágil para comprovação de manutenção de vínculo original com o estado de RO

	04093.007815/2013-10
	RO
	Sim
	Sim
	Ausente comprovação de habilitação mínima para regular ingresso no magistério

	04093.013639/2013-47
	RO
	Não
	-
	Em fase de complementação de documentação

	05502.063771/2015-65
	RR
	Não
	-
	Em fase de complementação de documentação

	04093.000673/2013-51
	RO
	Não
	-
	Processo pendente, aguardando parecer

	05502.061648/2015-18
	RR
	Não
	-
	Pleito indeferido mediante revisão de ofício

	04093.009052/2013-33
	RO
	Sim
	Sim
	Ausente comprovação de habilitação mínima para regular ingresso em cargo de nível médio

	04093.003198/2013-75
	RO
	Não
	-
	Processo inicialmente deferido, depois retificado para indeferimento, estando atualmente em fase de recurso

	05502.005360/2015-55
	RR
	Sim
	Sim
	Ausente comprovação de habilitação mínima para regular ingresso em cargo público

	05502.063130/2015-19
	RR
	Sim
	Sim
	Ausente comprovação de habilitação mínima para regular ingresso em cargo público

	04093.001460/2013-47
	RO
	Sim
	Sim
	Não comprovação de manutenção de vínculo original com o estado de RO

	05502.061757/2015-27
	RR
	Não
	-
	Em fase de complementação de documentação

	04093.007137/2013-87
	RO
	Sim
	Sim
	Ausente comprovação de habilitação mínima para regular ingresso no magistério

	04093.007162/2013-61
	RO
	Sim
	Sim
	Não comprovação de manutenção de vínculo original com o estado de RO

	05504.010515/2018-06
	AP
	Não
	-
	Em fase de complementação de documentação

	04093.013916/2013-11
	RO
	Sim
	Sim
	Ausente comprovação de habilitação mínima para regular ingresso em cargo público

	04093.005888/2013-69
	RO
	Sim
	Sim
	Ausente comprovação de habilitação mínima para regular ingresso em cargo público

	05504.015081/2018-22
	AP
	Sim
	Sim
	Ausente comprovação de habilitação mínima para regular ingresso em cargo público

	05502.004819/2015-01
	RR
	Não
	-
	Em fase de complementação de documentação

	05502.003007/2015-31
	RR
	Não
	-
	Em fase de complementação de documentação

	05504.007928/2015-52
	AP
	Sim
	Sim
	Ausente comprovação de habilitação mínima para regular ingresso no magistério

	04093.017562/2013-84
	RO
	Sim
	Sim
	Ausente comprovação de habilitação mínima para regular ingresso no magistério

	04093.012783/2013-66
	RO
	Sim
	Sim
	Ingresso em cargo público em momento posterior à data da eleição do 1º governador (15/03/1987) 

	05504.006584/2018-15
	AP
	Não
	-
	Processo pendente, aguardando parecer

	05502.061778/2015-42
	RR
	Não
	-
	Em fase de complementação de documentação

	05502.061778/2015-42
	RR
	-
	-
	Envolve ingresso em cargo comissionado (fora do escopo) 

	05502.005787/2015-53
	RR
	Sim
	Sim
	Documentação frágil para comprovação de vínculo original com o estado

	05502.000522/2015-69
	RR
	Não
	-
	Em fase de complementação de documentação

Tabela 3 - Resultados da avaliação dos processos do grupo de controle
	Número do Processo
	UF
	Processo foi deferido?
	Indícios de equívoco no deferimento?
	Observação

	05504.008340/2018-69
	AP
	Não
	-
	Em fase de complementação de documentação

	05502.064925/2015-36
	RR
	Não
	-
	Em fase de complementação de documentação

	05504.024450/2018-78
	AP
	-
	-
	Óbito do (a) requerente durante o processo, com consequente perda de objeto

	04093.004400/2013-86
	RO
	Sim
	Sim
	Não comprovação de manutenção de vínculo original com o estado de RO

	04093.005854/2013-74
	RO
	Não
	-
	Em fase de complementação de documentação

	05504.020805/2018-50
	AP
	Sim
	Sim
	Vínculo empregatício com o estado após o término de sua fase de instalação (5/10/1993) 

Considerando os resultados apresentados nas tabelas acima, acolho as propostas de determinações corretivas formuladas pela unidade técnica no relatório de peça 73. 
Acolho as propostas de recomendação formuladas pela SecexAdministração, tendo em vista a complexidade das análises e a inconteste materialidade dos reenquadramentos avaliados no presente monitoramento, e considerando que ainda há espaço para oportunidades de melhorias nos novos procedimentos de análise adotados pela CEEXT, que podem culminar em análises mais acuradas aptas a mitigar o risco de deferimentos indevidos que possam causar danos ao erário.
Quanto às propostas de ciências formuladas pela unidade técnica, observo que tal medida deve atender ao princípio da racionalização das deliberações, ou seja, deve ser imprescindível à finalidade do controle e destinada apenas para as deficiências identificadas que, se não tratadas, comprometam a gestão. Considerando tal premissa, entendo que as ciências propostas pela unidade técnica, por tratarem de casos específicos, não comprometem a gestão da CEEXT, de tal sorte que não são necessárias, bastando encaminhar o relatório de peça 73 aos gestores para que tomem conhecimento do diagnóstico levado a efeito no presente monitoramento e adotem as providências que entenderem cabíveis.
Dos comentários do Gestor
Consoante preconiza o art. 14 da Resolução TCU 315/2020, verifico que o presente relatório foi submetido em sua íntegra (peça 59) para comentários dos gestores pertencentes à CEEXT, SEDGG e Secretaria-Executiva do ME, sendo que os dois primeiros órgãos responderam por meio de nota técnica, ao passo que o terceiro não emitiu nenhum comentário no prazo assinalado (peças 68-71) .
Observo que os gestores ouvidos não teceram nenhuma ponderação que fosse contrária às conclusões formuladas no relatório da unidade técnica, acolhendo as propostas formuladas no relatório de peça 73. Diante desse fato, com exceção das propostas de ciência, acolho, com ajustes pontuais, as demais propostas formuladas pela unidade técnica.
Em conclusão, entendo que a metodologia adotada pela SecexAdministração para realizar o monitoramento em tela é digna de elogios e deve ser estimulada no âmbito deste Tribunal, uma vez que pode trazer resultados muito expressivos aos trabalhos desenvolvidos pelo TCU, tornando mais eficientes os processos de análise levados a efeito pelo Controle Externo. Isso porque, com menor tempo dispensado para essas análises, é possível alcançar resultados mais assertivos. Sob essa perspectiva, destaco que o monitoramento realizado no processo em tela evidencia de forma clara como a utilização de técnicas de análise de dados pode alavancar as ações de controle externo do Tribunal.
Por derradeiro, parabenizo a equipe de auditoria pela qualidade e inovação na metodologia adotada no presente monitoramento.
	Ante o exposto, VOTO para que seja adotada a minuta de acórdão que ora trago ao exame deste Colegiado.
TCU, Sala das Sessões Ministro Luciano Brandão Alves de Souza, em 28 de abril de 2021.
Ministro VITAL DO RÊGO 
Relator